ACORDAO-COMPLETO-2441708

ACÓRDÃO 7832/2021 ATA 16/2021 - SEGUNDA CÂMARA

VISTOS, relatados e discutidos estes autos de tomada de contas especial instaurada pelo Ministério do Turismo (MTur) em desfavor de Francisco Ricardo Soares Ramos, como então prefeito de Ouricuri - PE (gestão: 2009-2012) , diante da total impugnação dos dispêndios inerentes ao Convênio n.º 917/2009 destinado à realização do projeto intitulado como "Carnaval fora de época" a partir do aporte de recursos federais sob o valor de R$ 100.000,00, tendo a vigência do ajuste sido estipulada para o período de 27/8 a 31/12/2009;
	ACORDAM os Ministros do Tribunal de Contas da União, reunidos em Sessão da 2ª Câmara, diante das razões apresentadas pelo Relator, em:
	9.1. julgar irregulares as contas de Francisco Ricardo Soares Ramos e da Emmanuel Fernandes de Freitas Gois - ME, nos termos dos arts. 1º, I, 16, III, "b" e "c", 19, caput, e 23, III, da Lei n.º 8.443, de 1992, para condená-los solidariamente ao pagamento do correspondente débito, com a atualização monetária e os juros de mora calculados desde a data informada até o efetivo recolhimento, fixando-lhes o prazo de 15 (quinze) dias, contados da notificação, para que comprovem perante o Tribunal, nos termos do art. 214, III, "a", do Regimento Interno do TCU (RITCU) , o recolhimento da dívida em favor do Tesouro Nacional sob as seguintes condições:
	Data da Ocorrência
	Valor Original (em R$) 

	11/11/2009
	100.000,00

	9.2. aplicar, individualmente, em desfavor de Francisco Ricardo Soares Ramos e da Emmanuel Fernandes de Freitas Gois - ME a multa prevista no art. 57 da Lei n.º 8.443, de 1992, sob o valor de R$ 40.000,00 (quarenta mil reais) , fixando-lhes o prazo de 15 (quinze) dias, contados da notificação, para que comprovem, perante o Tribunal, nos termos do art. 214, III, "a", do RITCU, o recolhimento da referida dívida em favor do Tesouro Nacional, com a devida atualização monetária, na forma da legislação em vigor;
	9.3. autorizar, caso requerido, nos termos do art. 26 da Lei n.º 8.443, de 1992, e do art. 217 do RITCU, o parcelamento das dívidas fixadas por este Acórdão em até 36 (trinta e seis) parcelas mensais e sucessivas, com a atualização monetária e os correspondentes acréscimos legais, esclarecendo aos responsáveis que a falta de pagamento de qualquer parcela importará no vencimento antecipado do saldo devedor, nos termos do art. 217, § 2º, do RITCU, sem prejuízo das demais medidas legais;
	9.4. autorizar, desde logo, a cobrança judicial das dívidas fixadas por este Acórdão, nos termos do art. 28, II, da Lei n.º 8.443, de 1992, com o eventual pedido cumulativo, se for o caso, de condenação por improbidade administrativa, diante do não atendimento às notificações; informando nesse ponto que, como a malsinada irregularidade configuraria a eventual conduta dolosa no sentido de efetivamente assumir o risco de facilitar, permitir ou concorrer para que pessoa física ou jurídica privada incorpore ou utilize rendas, verbas ou valores integrantes do acervo patrimonial da administração pública, sem a observância das formalidades legais ou regulamentares aplicáveis, resultando no eventual ilícito doloso de improbidade administrativa causador do aludido prejuízo ao erário, nos termos, por exemplo, do art. 10, I e II, da Lei n.º 8.429, de 1992, a eventual prescrição da ação de ressarcimento ao erário não subsistiria, estando esse entendimento em plena consonância com a jurisprudência fixada pelo STF no bojo do RE 852.475-SP, com o trânsito em julgado a partir de 6/12/2019, diante da Tese de Repercussão Geral n.º 897; e
9.5. enviar a cópia do presente Acórdão, com o Relatório e a Proposta de Deliberação, à Procuradoria da República no Estado de Pernambuco, nos termos do art. 16, § 3º, da Lei n.º 8.443, de 1992, para o ajuizamento das ações civis e penais cabíveis.

Tomada de Contas Especial diante da total impugnação dos dispêndios inerentes ao Convênio n.º 917/2009 destinado à realização do projeto intitulado como Carnaval fora de época a partir do aporte de recursos federais sob o valor de R$ 100.000,00, tendo a vigência do ajuste sido estipulada para o período de 27/8 a 31/12/2009.

Segunda Câmara

Município de Ouricuri - PE.

3. Responsáveis: Francisco Ricardo Soares Ramos (CPF XXX.545.944-XX); e Emmanuel Fernandes de Freitas Gois - ME (CNPJ 07.228.928/0001-77).

13.1. Ministros presentes: Augusto Nardes (na Presidência), Aroldo Cedraz e Raimundo Carreiro.
13.2. Ministro-Substituto convocado: Marcos Bemquerer Costa.
13.3. Ministro-Substituto presente: André Luís de Carvalho (Relator).

ACORDAO-COMPLETO-2484516

Acórdão 8226/2021 - Segunda Câmara

ANDRÉ DE CARVALHO

Trata-se de tomada de contas especial instaurada pelo Ministério do Turismo (MTur) em desfavor de Francisco Ricardo Soares Ramos, como então prefeito de Ouricuri - PE (gestão: 2009-2012) , diante da total impugnação dos dispêndios inerentes ao Convênio n.º 917/2009 destinado à realização do projeto intitulado como "Carnaval fora de época" a partir do aporte de recursos federais sob o valor de R$ 100.000,00, tendo a vigência do ajuste sido estipulada para o período de 27/8 a 31/12/2009.
2.	Após a análise final do feito, a Auditora Federal Monique Ribeiro Emerenciano Maltarollo lançou o seu parecer conclusivo à Peça 72, com a anuência dos dirigentes da Secex-TCE (Peças 73 e 74) , nos seguintes termos:	
	" (...) 2. Conforme disposto na cláusula quinta do convênio, foram previstos R$ 105.000,00 para a execução do objeto, dos quais R$ 100.000,00 seriam repassados pelo concedente e R$ 5.000,00 corresponderiam à contrapartida municipal (peça 1, p. 46) . 
	2.1. O Convênio Siconv 704641/2009 foi celebrado em 27/8/2009 (peça 1, p. 57) , poucos dias antes das datas previstas para o evento (5 e 6/9/2009) . 
	2.2. Os recursos federais foram repassados mais de dois meses depois da data estipulada para a realização do evento, mediante a ordem bancária 801779, no valor de R$ 100.000,00, emitida em 11/11/2009, para a conta específica aberta no Banco do Brasil, Agência 2371, Conta Corrente 15766X (peça 1, p. 59) . 
	2.3. A vigência prevista inicialmente para o ajuste foi de 27/8/2009 (data da assinatura do convênio) a 28/11/2009 (peça 1, p. 46 e 57) , com apresentação da prestação de contas em até trinta dias após o término da vigência, conforme cláusula quarta, caput e parágrafo terceiro (peça 1, p. 46) . Contudo, o convênio foi prorrogado de ofício para 31/12/2009 (peça 1, p. 60) , conforme previsto na alínea 'b', inciso I, da cláusula terceira do termo do convênio, aplicável em caso de atraso na liberação de recursos (peça 1, p. 41) . 
	2.4. O histórico detalhado deste processo consta na instrução inicial (peça 6) . 
	2.5. Considerou-se que a análise realizada no 'Exame Técnico' da instrução inicial (peça 6) permitiu, na forma dos arts. 10, § 1º, e 12, incisos I e II, da Lei 8.443/1992 c/c o art. 202, incisos I e II, do RITCU, definir a responsabilidade solidária do Sr. Francisco Ricardo Soares Ramos, prefeito do município de Ouricuri/PE na gestão de 2009-2012, e da empresa Emmanuel Fernandes de Freitas Gois - ME (Manuca Produções) , bem como apurar adequadamente o débito a eles atribuído. 
	2.6. Na instrução à peça 6, foi proposto realizar, nos termos dos arts. 10, § 1º, e 12, inciso II, da Lei 8.443/1992, c/c o art. 202, inciso II, e § 1º, do Regimento Interno do TCU, a citação do Sr. Francisco Ricardo Soares Ramos em solidariedade com a empresa Emmanuel Fernandes de Freitas Gois - ME.
	2.7. A proposta foi acolhida pela Secex/SP e as citações foram devidamente realizadas, conforme indicado no quadro a seguir:
	Responsável citado
	Ofício de citação (peça) 
	Aviso de Recebimento (data de recebimento) 

	Francisco Ricardo Soares Ramos 
	2704/2016-TCU/SECEX-SP, de 28/9/2016 (peça 10) 
	Peça 12 (11/10/2016) 

	Emmanuel Fernandes de Freitas Gois - ME 
	2705/2016-TCU/SECEX-SP, de 28/9/2016 (peça 11) 
	Peça 14 (24/10/2016) 

	2.8. Os responsáveis apresentaram solicitações de prorrogação de prazo (peças 20, 21 e 24) , as quais foram concedidas (peça 29) ; e cópia/carga do processo (peças 20 e 25) , as quais foram autorizadas, conforme os despachos de expediente às peças 30 e 31.
	2.9. A empresa Emmanuel Fernandes de Freitas Gois - ME e o Sr. Francisco Ricardo Soares Ramos apresentaram, respectivamente, as alegações de defesa às peças 32 e 33-35.
	2.10. Na instrução à peça 43, a qual contou com a anuência da Secex/SP, foram analisadas as alegações de defesa e foi proposto julgar irregulares as contas do Sr. Francisco Ricardo Soares Ramos, prefeito do município de Ouricuri/PE na gestão de 2009-2012, e condená-lo, em solidariedade com a empresa Emmanuel Fernandes de Freitas Gois - ME, ao pagamento do total dos valores federais repassados. 
	2.11. A Exma. Sra. Cristina Machado da Costa e Silva, Procuradora-Geral do Ministério Público junto ao TCU (MPTCU) , divergiu da proposta da Secex/SP, conforme parecer à peça 46, parcialmente transcrito a seguir:
	'4.	Como ponto de partida do pronunciamento deste Parquet, verifica-se que as metas do Convênio n.º 917/2009 referem-se à apresentação de duas atrações musicais no carnaval fora de época de Ouricuri/PE em 2009 - Banda Som de BR e Banda Sakaradda (no total de R$ 94.000,00) - e à prestação de serviços relativos à divulgação do evento na mídia (R$ 11.000,00) , suportadas pela transferência de recursos federais (R$ 100.000,00) e pela contrapartida municipal (R$ 5.000,00) . Na fase interna das apurações, a documentação original da prestação de contas e a complementar oferecidas pelo gestor municipal foram reputadas insuficientes pelo órgão concedente - nos termos do Parecer de Análise da Prestação de Contas n.º 1149/2010 e Nota Técnica de Análise n.º 652/2012 (peça 1, pp. 67/78) - para comprovar a execução física do evento com a participação dos artistas, haja vista que as fotografias em CD-ROM e as filmagens em DVD apresentadas não permitiam visualizar a logomarca do Ministério do Turismo (peça 1, p. 75, itens 3.1 e 3.2) .
	5.	As mencionadas documentações também não continham cópia de anúncios em rádio (spot/jingle) para a veiculação do evento ou comprovantes da programação prevista e do mapa de irradiação, com os valores das respectivas inserções (peça 1, p. 75, itens 2.1 e 2.2) . Impugnada a execução física, não houve exame do evento sob o aspecto financeiro das despesas, consoante os termos da Nota Técnica de Análise Financeira n.º 223/2013 (peça 1, pp. 87/89) .
	6.	A nosso ver, resta prejudicada a análise da matéria sob a perspectiva das conclusões da fase interna das apurações, pois o conjunto probatório disponível nos autos se restringe aos documentos realizados na esfera do órgão concedente (Ministério do Turismo) , não tendo sido agregado, em especial, o elemento da defesa oferecido como prova da execução física do evento, consistente nas fotografias e nas filmagens do evento. Assiste, no caso, razão à empresa Emmanuel Fernandes de Freitas Gois - ME ao alegar perante o Tribunal prejuízo ao contraditório e à ampla defesa em virtude da ausência nos autos da documentação original e complementar da prestação de contas (peça 32, p. 7) . Em situações dessa natureza, o procedimento usual deste Parquet tem sido, na linha do subitem 9.6 do Acórdão n.º 52/2008-TCU-2.ª Câmara e do subitem 9.5 do Acórdão n.º 4639/2016-TCU-1.ª Câmara, o de propor, previamente, a realização de diligência para saneamento dos documentos ausentes, sob pena de prejuízo ao livre convencimento da instância de controle externo a respeito dos atos de gestão praticados pelo convenente.
	7.	Por sua vez, difere das apurações internas a vertente adotada nas citações para a caracterização do débito. No tocante ao ordenador de despesas municipal, a irregularidade que fundamenta a dívida remete-se ao descumprimento dos requisitos do procedimento de inexigibilidade da licitação para a contratação dos artistas por meio de empresa representante (Emmanuel Fernandes de Freitas Gois - ME) , com enfoque na falta dos contratos de exclusividade ou na insuficiência das cartas de exclusividade. Também foi considerada para a glosa, inclusive na esfera de interesses da empresa contratada, a ausência de documentos sobre a transferência aos artistas dos pagamentos por ela recebidos.
	8.	À época dos exames realizados pela Unidade Técnica acerca dos contratos de exclusividade (abril de 2017) , inexistia a deliberação proferida pelo Tribunal em sede de consulta do Ministério do Turismo, autuada no TC-Processo 022.552/2016-2. Como se sabe, na sessão de 5/7/2017, o Tribunal deliberou nos termos do Acórdão 1435/2017-TCU-Plenário, por uniformizar a disciplina sobre a matéria basicamente no sentido de que as situações de ausência ou de falha nos contratos de exclusividade, ou nas cartas de exclusividade, podem não ensejar, por si sós, o julgamento de irregularidade das contas ou a condenação em débito de responsável, a depender das circunstâncias do caso concreto.
	9.	Assim, para a etapa executiva dos convênios e nas situações em que se comprova a execução do evento previsto e o nexo de causalidade das receitas, despesas e prestador dos serviços, esta representante do Parquet, com arrimo na novel deliberação e a título de uniformidade de tratamento para com os agentes jurisdicionados ao TCU, tem considerado como ressalva nas contas a ausência de apresentação dos contratos de exclusividade. Regra geral, o próprio instrumento do convênio já define a priori os grupos musicais que se apresentarão nos eventos previstos, de forma que as exigências do procedimento de inexigibilidade de licitação se afigurariam mais como uma condição de eficácia ou de confirmação dos termos do convênio do que propriamente de uma escolha dos artistas ou competitividade de mercado.
	10. Por sua vez, os contratos para a apresentação dos artistas são, em regra, firmados pelas empresas por eles representadas, motivo por que os pagamentos das despesas são a elas (empresas) destinados pelo contratante, seguidos da emissão de notas fiscais e recibos pelas empresas contratadas. A exigência de comprovação da transferência dos valores aos artistas é cabível se houver previsão contratual nesse sentido ou nos casos de indícios ou evidências de fraude ou falsidade na representação, de irregularidade nos valores dos cachês (eventual superfaturamento nos cachês) ou de outra circunstância de relevo na fase de contratação ou de liquidação das despesas.
	11.	Nessa perspectiva é que, no presente caso concreto - uma vez configurada incerteza sobre a execução física do evento por falta da documentação que permita livre exame e convicção a respeito pelo Tribunal, extensiva também a dúvida aos documentos comprobatórios da liquidação das despesas (ausência de extratos bancários inteligíveis para atestar a regularidade da movimentação dos valores das notas fiscais e recibos obtidos pela Secex/SP no sistema Siconv) , e também inexistente previsão contratual para comprovação da transferência de pagamento aos artistas - se considera inviável dar continuidade ao processo para julgamento das contas. A propósito, embora o Senhor Francisco Ricardo Soares Ramos tenha acostado às suas alegações de defesa parte dos documentos da prestação de contas e também da ação de improbidade administrativa na esfera judicial (peças 33/35) , o correspondente teor é ininteligível, em virtude da má qualidade das cópias, por isso inapto a suprir a ausência nos autos da documentação do processo na origem, providência sob o encargo das instâncias de controle públicas.
	12.	Particularmente quanto à prestação dos serviços de divulgação dos eventos na mídia, em princípio se confirmam os termos da citação referentes à irregularidade de dispensa de licitação (peça 33, pp. 137/141) , por tratar-se de serviços de natureza comum. É uniforme a jurisprudência do Tribunal, a exemplo dos Acórdão 158/2015-TCU-Plenário e 6504/2017-2.ª Câmara, sobre a obrigatoriedade do uso do pregão, preferencialmente na forma eletrônica, para as licitações de aquisição de bens e serviços comuns, nos termos do art. 4.º do Decreto n.º 5450/2005.
	13.	Diante do exposto, esta representante do Ministério Público manifesta-se, em divergência da proposta da Unidade Técnica (peças 43/45) , porque sejam adotadas as seguintes medidas:
	a) preliminarmente, restituir os autos à Secex/SP para que, em diligência à instância concedente, obtenha e examine a documentação integral da prestação de contas e os documentos complementares apresentados pelo Senhor Francisco Ricardo Soares Ramos acerca da execução física e financeira do objeto do Convênio n.º 917/2009 (Siconv 704641/2009) , em especial os arquivos em CD e DVD com as fotografias e as filmagens do evento, atribuindo-se responsabilidade solidária aos beneficiários dos pagamentos caso se conclua que o evento não se realizou total ou parcialmente; ou (...) '
	2.12. O Exmo. Ministro Relator André Luís de Carvalho, em Despacho de 30/5/2018 (peça 47) , acolheu o parecer do Ministério Público junto ao TCU e determinou o retorno dos autos à Secex/SP para que procedesse à diligência e à análise da documentação complementar, conforme sugeridas.
	2.13. A diligências foram realizadas, conforme peças 48 a 51, e a Assessoria Especial de Controle Interno do Ministério do Turismo apresentou resposta anexada às peças 52 e 53 destes autos.
	2.14. O Sr. Francisco Ricardo Soares Ramos, responsável nesta tomada de contas especial, apresentou, em 19/9/2018, alegações de defesa complementares à peça 54 e anexos às peças 55 e 56, analisados no 'Exame Técnico' da instrução (peça 62) , a seguir transcrito:
	' (...) Alegação de defesa
	4.5  Quanto à execução do objeto, o responsável argumenta que, comprovada a efetiva execução do objeto conveniado pelo convenente, em outras palavras, comprovada a realização do evento com a apresentação das bandas, além da consecução das ações complementares constantes do Plano de Trabalho, tais como divulgação em rádio e carro de som, resta comprovada a regularidade das contas nos termos dos arts. 207 e 208 do RI/TCU. Este também seria o entendimento jurisprudencial desta Corte de Contas da União:
	Min. Rel. Vital do Rêgo - Acórdão 4174/2017-TCU-Segunda Câmara do TCU: Enunciado de Jurisprudência Selecionada: 'A ausência de material publicitário (fotografia, jornal, vídeo, etc.) , bem como a não fixação da logomarca do Ministério do Turismo no material promocional, conquanto sejam impropriedades, não implicam imputação de débito ao responsável nem, necessariamente, irregularidade de suas contas, se o evento objeto do convênio foi comprovadamente realizado'.
	Análise
	4.6. Considera-se que o enunciado da jurisprudência selecionada do TCU apenas registra o fato de que, se o objeto do convênio foi comprovadamente realizado, tendo ocorrido apenas falhas formais, como ausência de material publicitário (fotografia, jornal, vídeo, etc.) e a não fixação da logomarca do Ministério do Turismo no material promocional, estas poderiam ser relevadas e poderia ser afastado o débito por inexecução contratual. 
	4.7. Contudo, a jurisprudência majoritária do TCU é no sentido de que, para comprovar a boa e regular aplicação dos recursos públicos e afastar a ocorrência de débito, o convenente deve, além de comprovar a execução do objeto, demonstrar a existência de nexo causal entre os recursos federais transferidos e as despesas realizadas para a consecução do objeto do convênio.
	4.8. Evidenciam esse posicionamento os seguintes enunciados de jurisprudência selecionada do TCU:
	Enunciado de jurisprudência selecionada - Acórdão 9953/2016-TCU-Segunda Câmara, de relatoria do Ministro André Luís de Carvalho:
	Declarações e fotografias não têm pleno valor probatório, sobretudo quando desacompanhadas de documentos capazes de estabelecer o nexo causal entre os recursos recebidos da União e as despesas incorridas na execução do objeto do convênio.
	Enunciado de jurisprudência selecionada - Acórdão 6098/2017-TCU-Primeira Câmara, de relatoria do Ministro Benjamin Zymler:
	Para comprovar a boa e regular aplicação de recursos públicos transferidos por força de convênios celebrados com a União, não basta a simples apresentação da prestação de contas do ajuste. É imprescindível que o responsável evidencie, por meio de documentos idôneos, que o objeto do convênio foi efetivamente executado com os valores recebidos. Tal evidenciação só se dá mediante inequívoca comprovação da existência de nexo de causalidade entre a fonte de receita e os gastos para consecução do objeto do ajuste. Assim, é imperioso que, com os documentos apresentados com vistas a comprovar o bom emprego dos valores públicos, seja possível constatar que eles foram efetivamente utilizados no objeto pactuado, de acordo com os normativos legais e regulamentares vigentes.
	Enunciado de jurisprudência selecionada - Acórdão 7200/2018-TCU-Segunda Câmara, de relatoria do Ministro Marcos Bemquerer Costa:
	Fotografias não têm pleno valor probatório, sobretudo quando desacompanhadas de documentos capazes de estabelecer o nexo causal entre os recursos da União recebidos e as despesas incorridas na execução do objeto do convênio.
	4.9. Caso fosse aceito para aprovação da prestação de contas apenas a comprovação da execução do objeto do convênio, sem a comprovação do nexo causal entre os recursos federais e as despesas realizadas no convênio, haveria a possibilidade de o objeto ser realizado com recursos de outras fontes (municipais, estaduais, patrocínio privado, cobrança de ingressos, etc.) , com desvio de recursos públicos federais.
	4.10. Ante o exposto, será proposto rejeitar as alegações de defesa quanto a esse ponto.
	Alegação de defesa
	4.11. Ainda sobre a execução do objeto, o responsável reproduz o seguinte trecho da instrução que analisou as suas alegações de defesa:
	'3.8. O fato de o magistrado ter considerado que o objeto do convênio foi executado também não afasta as irregularidades imputadas ao responsável ensejadoras de débito, uma vez que o responsável não foi citado por inexecução do objeto contratual, sendo que, para comprovação da regular aplicação dos recursos públicos, não basta comprovar a realização do objeto, sendo necessário, também, comprovar o nexo de causalidade entre os recursos do convênio e o pagamento das despesas realizadas.'
	4.12. O responsável declara ter conhecimento da independência das instâncias aplicada pela ampla jurisprudência do TCU, mas que o trecho anterior reproduzido indica que o defendente foi citado para aprimorar a documentação comprobatória da regular aplicação dos recursos, não havendo dúvidas quanto a regular execução do objeto.
	4.13. Transcreve trecho da decisão judicial para subsidiar a análise técnica desta Corte de Contas:
	'II) Quanto aos danos ao erário, o magistrado os afastou integralmente, vez que na sua ótica:
	a) 'O Ministério do Turismo, por sua vez, acompanhou e ratificou as declarações de dispensa e inexigibilidade de licitação, não levantando qualquer objeção quanto aos valores pactuados';
	b) 'Na hipótese dos autos, todavia, a testemunha Francisco Hélio Firmino da Silva, ouvida na audiência de 18/08/2015 (fls. 386/387) , foi incisiva ao afirmar que gravara os áudios do evento (jingles) , que foram divulgados através de rádio e carro de som. Ao ser indagado pelo magistrado que presidiu o ato, respondeu que a festa realmente ocorreu, com ampla participação da comunidade local (...) ';
	c) ' (...) foram juntadas duas mídias de CD com a apresentação da banda 'Som de BR', fazendo referência à cidade de Ouricuri e saudações ao então gestor Ricardo Ramos. Em seguida, na fl. 411, junta gravações de áudio que teriam sido utilizadas para anúncio em carro de som volante e rádio (fazendo referência à data do evento, às atrações e aos patrocinadores do Ministério do Turismo e Prefeitura de Ouricuri) (...) '. (grifos do responsável) 
	4.14. O responsável argumenta que, portanto, restaria incompatível o encaminhamento pela irregularidade das contas, uma vez que houve regular cumprimento do objeto pactuado e, consequentemente, inexistiria dano ao erário.
	4.15. Complementa que isso seria suficiente para o arquivamento da presente tomada de contas especial ou o julgamento pela regularidade das contas, nos termos do art. 16, II da Lei 8.443/1992 e do art. 208 do RI/TCU.
	Análise
	4.16. Conforme já exposto, a comprovação da realização do objeto do convênio é parte necessária, mas não suficiente para o julgamento pela regularidade das contas, pois, sem a comprovação do nexo causal entre os recursos federais e as despesas realizadas no convênio, existe a possibilidade de o objeto ter sido realizado com recursos de outras fontes (municipais, estaduais, patrocínio privado, cobrança de ingressos, etc.) , com desvio de recursos públicos federais.
	4.17. Por essa razão, a legislação de convênios e o Termo do Convênio 917/2009 - Siconv 704641/2009 (peça 1, p. 40-57) , assinado pelo ex-Prefeito de Ouricuri/PE, senhor Francisco Ricardo Soares, contêm dispositivos que estabelecem, além da necessidade de comprovação da realização do objeto, diversas obrigações do convenente relacionadas à demonstração do nexo causal entre os recursos federais recebidos e as despesas realizadas, não tendo o responsável logrado comprovar esse nexo causal, conforme analisado na instrução à peça 43 e nesta instrução.
	4.18. Apesar da ausência das fotos e gravações nos autos, esta Unidade Técnica, na instrução inicial, levou em consideração as conclusões da Nota Técnica de Análise 652/2012 (peça 1, p. 74-79) , a qual registrou, conforme transcrito a seguir (peça 1, p. 75) :
	3. REALIZAÇÃO DO EVENTO

		Sim
	Não
	Em parte
	Comentários

	3.1. Foi enviada fotografia, filmagem e/ou material de divulgação pós-evento (publicação em jornais, revistas ou reportagens televisivas) , que comprovem a efetiva realização do evento e a aplicação da logomarca do MTur;
	X
			O convenente apresentou CD-ROM com fotografias e DVD com filmagens do evento (fl.179) . Não foi possível visualizar a aplicação da logomarca do Mtur. O convenente deve se atentar para que nos próximos eventos realizados por meio de convénio com este Ministério haja a aplicação da logomarca do Mtur.

	3.2. Para shows musicais e apresentações artísticas e culturais - Foram apresentadas fotografias de cada show/apresentação, filmagem e/ou material de divulgação pós-evento (publicação em jornais, revistas ou reportagens televisivas) , que comprovem sua efetiva realização no evento proposto;
	X
			O convenente apresentou CD-ROM com fotografias e DVD com filmagens do evento (f1.179) .

	3.3. (...) 
				
	4.19. Com base na mencionada Nota Técnica de Análise 652/2012 (peça 1, p. 74-79) , esta Unidade Técnica havia considerado que o MTur já havia feito análise do conteúdo das mídias com as fotos e filmagens e só havia levantado falha de caráter formal (falta de aplicação da logomarca do MTur) quanto à execução física do convênio, razão pela qual não houve proposta de citação por falta de comprovação da execução do objeto do convênio. 
	4.20. Contudo, as irregularidades graves identificadas em contratações e na execução financeira do convênio, em violação à cláusula terceira, inciso II, alínea 'll', do Termo do Convênio 917/2009 - Siconv 704641/2009, aos arts. 25, III, e 26, caput, da Lei 8666/1993, ao princípio da boa-fé e à Jurisprudência do TCU (Acórdão 96/2008-TCU-Plenário, 6.277/2016-TCU-2ª Câmara, 7.855/2016-TCU-2ª Câmara, Acórdão 351/2015-TCU-Segunda Câmara; Acórdão 8244/2013-TCU-Primeira Câmara; Acórdão 3826/2013-TCU-Primeira Câmara) ; e em infringência à cláusula sétima, parágrafo segundo, inciso II e à cláusula décima segunda, parágrafo segundo, alínea 'f' do Termo do Convênio 917/2009 - Siconv 704641/2009, ao art. 63 da Lei 4.320/1964, ao princípio da boa-fé e à jurisprudência deste Tribunal (Acórdão 6277/2016-TCU-Segunda Câmara e 7.855/2016-TCU-2ª Câmara, dentre outros) , impossibilitaram a comprovação do nexo causal entre os recursos federais e as despesas do convênio.
	4.21. Registre-se que as fotos e gravações do evento foram solicitadas mediante diligência ao MTur, determinada pelo Exmo. Ministro Relator (peça 47) , com base no Parecer do MP/TCU (peça 46) , e o MTur não forneceu o conteúdo dos CDs, mas apenas a cópia xerox deles, conforme exposto no item 3 e subitens desta instrução. Foi encaminhada mensagem eletrônica à Assessoria Especial de Controle Interno do Mtur solicitando cópia dos arquivos do CD mencionado, porém, sem sucesso, razão pela qual haverá proposta de nova diligência ao Mtur.
	4.22. Ante o exposto, será proposto rejeitar as alegações de defesa quanto a esse ponto.
	Alegação de defesa
	4.23. No tocante à exclusividade da produtora, o responsável salienta que o Convênio 917/2009 foi pactuado com objeto específico e projeto detalhado, incluindo os valores a serem custeados com os recursos públicos federais e os casos de contratação por inexigibilidade, conforme trecho do Plano de Trabalho reproduzido à peça 54, p. 4.
	Análise
	4.24. O Plano de Trabalho reproduzido pelo responsável (peça 54, p. 4) não tem correlação com o objeto da citação e não afasta as irregularidades, uma vez que apenas apresenta as despesas a serem realizadas, razão pela qual será proposto rejeitar as alegações de defesa quanto a esse ponto.
	Alegação de defesa
	4.25. O responsável declarou que:
	a) o Convênio foi pactuado em 27/08/2009 (5 dias úteis antes do evento) e diante do exíguo prazo para operacionalização das ações necessárias à perfeita consecução do objeto, inconteste a necessidade de o Gestor Municipal desdobrar-se para contratar as duas bandas pactuadas e as ações complementares no prazo remanescente;
	b) como já era sabido pelo órgão concedente, para a contratação das duas bandas específicas, seria necessário realizar procedimento de inexigibilidade de licitação, pois o Plano de Trabalho não foi pactuado para a contratação de duas bandas mais econômicas, mas para a contratação das bandas Sakaradda e Som de BR, que tem notório renome naquela região;
	c) no procedimento de contratação das referidas bandas, a empresa Emmanuel Fernandes de Freitas Góis - ME apresentou carta, devidamente registrada em cartório (peça 55, p. 3 e 4) , das bandas Sakaradda e Som de BR, concedendo a ela exclusividade de contratação para apresentação musical;
	d) mesmo diante do apertado prazo de execução, o Defendente manteve-se em total alinhamento com os princípios basilares da administração pública e efetivou a contratação das bandas Sakaradda e Som de BR, por meio da produtora exclusiva, respeitando o procedimento licitatório indicado para o caso e o valor referencial pactuado no Plano de Trabalho.
	Análise
	4.26. O Termo do Convênio 917/2009 - Siconv 704641/2009 (peça 1, p. 40-57) , assinado pelo ex-Prefeito de Ouricuri/PE, senhor Francisco Ricardo Soares, estabelecia:
	CLÁUSULA TERCEIRA -DAS OBRIGAÇÕES DOS PARTICIPES
	(...) II. Compete à CONVENENTE:
	ll) apresentar na prestação de contas, quando da contratação de artistas, consagrados, enquadrados na hipótese de inexigibilidade prevista no inciso III do art. 25 da Lei no 8.666/1992, atualizada, por meio de intermediários ou representantes, cópia do contrato de exclusividade dos artistas com o empresário contratado, registrado em cartório, sob pena de glosa dos valores envolvidos. Ressalta-se que o contrato de exclusividade difere da autorização que confere exclusividade apenas para os dias correspondentes à apresentação dos artistas e que é restrita à localidade do evento, conforme dispõe o Acórdão 96/2008-TCU-Plenário do TCU; e 
	4.27. A cláusula terceira, inciso II, alínea 'll' do termo de convênio era expressa no sentido de que o convenente deveria apresentar, na prestação de contas, quando da contratação de artistas consagrados enquadrados na hipótese de inexigibilidade prevista no inciso III do art. 25 da Lei no 8.666/1992, por meio de intermediários ou representantes, cópia do contrato de exclusividade dos artistas com o empresário contratado, registrado em cartório, sob pena de glosa dos valores envolvidos (peça 1, p. 45) . 
	4.28. O mencionado dispositivo contratual ressaltava que o contrato de exclusividade diferia da autorização que conferisse exclusividade apenas para os dias correspondentes à apresentação dos artistas e que é restrita à localidade do evento, conforme dispõe o Acórdão 96/2008-TCU-Plenário do TCU (peça 1, p. 45) .
	4.29. O responsável, Senhor Francisco Ricardo Soares Ramos, assinou o Termo de Convênio (peça 1, p. 40-57) , razão pela qual não pode alegar desconhecimento desse dispositivo e da pena de glosa em caso de descumprimento.
	4.30. Em infringência ao disposto no Termo de Convênio, na prestação de contas, foram apresentadas cartas de exclusividade válidas apenas para o dia do evento, conforme a seguir:  
	- Carta de Exclusividade datada de 25/8/2009 para a empresa Emmanuel Fernandes de Freitas Gois ME para 'um show da banda Sakaradda, na cidade de Ouricuri-PE', assinada por Gleyson Cruz Lima (peça 53, p. 117) ;
	- Carta de Exclusividade datada de 27/8/2009 para a empresa Emmanuel Fernandes de Freitas Gois ME para 'o show da Banda Som de BR (Beto Jamaica e Reinaldo) no dia 5/9/2009' (peça 53, p. 118) .
	4.31. Ressalte-se que as Cartas de Exclusividade também estavam desacompanhadas dos contratos de exclusividade dos artistas com os empresários contratados que assinavam tais cartas, mas, mesmo que houvesse apresentação desses contratos, remanesceria a infringência à cláusula terceira, inciso II, alínea 'll' do termo de convênio, que previa pena de glosa em caso de descumprimento.
	4.32. Ressalta-se que o concedente só se comprometeu a custear despesas com artistas em caso de inexigibilidade efetivamente comprovada. Há cláusula específica do Termo de Convênio estipulando que, em caso de irregular inexigibilidade, caracterizada pela ausência do contrato de exclusividade registrado em cartório, os valores seriam glosados (Cláusula Terceira, II, alínea 'll', já transcrita nesta instrução) . Admitir o custeio de shows, nestas condições, significa aceitar a execução de despesa explicitamente vedada pelo termo de convênio. 
	4.33. O responsável poderia ter contratado por inexigibilidade de licitação as bandas, desde que respeitados os dispositivos conveniais, o que não ocorreu.
	4.34. Não existiria motivo razoável para o responsável contratar uma empresa individual, Emmanuel Fernandes de Freitas Gois - ME (peça 4) , para intermediar todas as contratações realizadas mediante o convênio, em desacordo com o princípio da economicidade (intermediações encarecem o preço final) e em descumprimento ao termo de convênio e à legislação aplicável, quando poderia ter contratado diretamente os próprios prestadores de serviço.
	4.35. Normalmente, o uso de intermediários se presta ao desvio total ou parcial de recursos públicos, razão pela qual o termo de convênio vedava expressamente a contratação de intermediários sob pena de glosa.
	4.36. Ante o exposto, será proposto rejeitar as razões de justificativa quanto a esse ponto.
	Alegação de defesa
	4.37. Quanto à comprovação do nexo de causalidade, o responsável alega que:
	a) a comprovação de transferência dos recursos pagos à empresa contratada para custear seus músicos não seria a única forma de comprovação do nexo de causalidade, até porque, em se tratando de exclusividade, a produtora provavelmente dispõe do seu próprio método de pagamento aos músicos, podendo ser por evento, semanalmente, mensalmente ou outro método que entender cabível, conforme o seguinte enunciado da jurisprudência do TCU: 
	Min. Rel. Weder de Oliveira - Acórdão 5266/2018-TCU-Primeira Câmara TCU: Enunciado de Jurisprudência Selecionada: 'A ausência das notas fiscais comprobatórias do pagamento das despesas constantes na prestação de contas pode ser relevada, excepcionalmente, diante da comprovação do emprego dos recursos no objeto conveniado, com fundamento no princípio da verdade material.'
	b) neste sentido, acredita-se que a declaração do artista (peças 7 e 8) , atestando que recebeu o valor ajustado com a produtora seria o suficiente para comprovar o efetivo pagamento dos cachês, bem como o nexo de causalidade entre o recurso federal descentralizado e a apresentação ocorrida no evento.
	c) o responsável aproveita a oportunidade para apresentar o seguinte conjunto documental: (i) proposta da produtora (peça 55, p. 1-2) , (ii) carta de exclusividade registrada em cartório (peça 55, p. 3-4) , (iii) Nota Fiscal dos serviços prestados com descritivo detalhado (peça 55, p. 5) , (iv) Nota de Empenho da Prefeitura (peça 55, p. 6) , e (v) declaração dos artistas atestando o recebimento do cachê (peça 55, p. 7-8) .
	d) no tocante à contratação da divulgação do evento e à comprovação do respectivo nexo de causalidade, o responsável registrou o curto lapso temporal entre a assinatura do Convênio (27/8/2009) e o início previsto para a execução da divulgação (30/8/2009) , em outras palavras, 1 (um) dia útil;
	e) tendo em vista a exiguidade do prazo, seria impossível a realização de Pregão (preferencialmente eletrônico) ; 
	f) assim, o Prefeito, dentro das possibilidades da Lei 8.666/1993, realizou a contratação por Dispensa de Licitação e mesmo diante do resumido prazo de ação, teve a cautela de realizar cotação prévia com 3 (três) empresas, contratando os serviços dentro do planejado no plano de trabalho pactuado;
	g) foi devidamente apresentado quando das Alegações de Defesa: (i) cotação prévia (peça 55, p. 9-11) , (ii) grade de horários das apresentações (peça 55, p. 12) , (iii) Nota Fiscal da produtora (peça 55, p. 13-14) , (iv) Nota de Empenho da Prefeitura (peça 55, p. 15-16) e (v) Recibo das empresas atestando o recebimento do valor pactuado (peça 55, p. 17) ;
	h) diante do arcabouço documental constante dos autos, os valores foram executados dentro do plano de trabalho pactuado e não há qualquer outro elemento que leve a entendimento diverso da regular comprovação do nexo de causalidade entre o recurso federal repassado e a plena realização integral do objeto conveniado; consequentemente, conclui-se pela indubitável regularidade das contas.
	Análise
	4.38. A declaração dos artistas atestando o recebimento do cachê não comprova o nexo de causalidade entre os recursos federais e as despesas com os pagamentos às bandas, considerando que:
	I) os recibos não indicam o valor recebido pelos artistas, mas apenas declarações de recebimento de cachê (peça 55, p. 7-8) ;
	II) não há comprovação nos autos de que os signatários dos recibos sejam empresários com contrato de exclusividade dos artistas (não constam cópias dos contratos de exclusividade dos artistas com os empresários contratados, registrados em cartório) ;
	III) a cláusula terceira, inciso II, alínea 'll' do termo de convênio foi infringida e havia previsão de glosa dos valores envolvidos em caso de seu descumprimento (peça 1, p. 45) ;
	IV) a cláusula sétima, parágrafo segundo, inciso II, do Termo de Convênio estabelecia que os pagamentos seriam realizados exclusivamente mediante crédito na conta bancária de titularidade dos fornecedores e prestadores de serviços (peça 1, p. 48) e, ao contratar um intermediário em vez dos prestadores de serviço efetivos, inviabilizou-se a comprovação do nexo causal entre os recursos e as despesas do evento, que podem ter sido financiadas com outras fontes, com possível desvio de recursos públicos, não logrando o responsável comprovar a boa e regular aplicação dos recursos públicos.
	4.39. Diferentemente, os dois recibos do Senhor Cleber dos Santos Silva, de baixa materialidade, contêm os valores recebidos, no caso, R$ 5.000,00 (peça 55, p. 17 e peça 56, p. 1) . 
	4.40. As cartas de exclusividade registradas em cartório (peça 55, p. 3-4) não são válidas porque são relativas ao dia específico do evento.
	4.41. Os demais documentos apresentados pelo responsável (proposta da produtora - peça 55, p. 1-2) , nota fiscal dos serviços prestados com descritivo detalhado (peça 55, p. 5) e Nota de Empenho da Prefeitura (peça 55, p. 6) , também não elidem as irregularidades que resultaram na imputação do débito.
	4.42. Ante o exposto, considera-se que, até o presente momento, não há elementos que afastem as irregularidades imputadas ao responsável.'
	2.15. Ainda na instrução à peça 62, a Secex/SP analisou a resposta da diligência enviada pela Assessoria Especial do Mtur (peças 52 e 53) e verificou a ausência de fotografias e filmagens do evento.
	2.16. Considerando que o MTur não atendeu ao ponto principal da diligência, nos termos sugeridos pelo MPTCU e determinados pelo Relator (peças 46 a 51) , que requisitavam 'em especial os arquivos em CD e DVD com as fotografias e as filmagens do evento', a Secex/SP solicitou, via telefônica, ao chefe da Assessoria do MTur que atendesse a diligência. 
	2.17. Com isso, o MTur apresentou o Ofício 68/2019/AECI (peça 59) , protocolado em 27/2/2019, e CD anexo, informando que encaminhava o Memorando 100/2019/CGCV/SPOA/GSE/SE (0349761) , elaborado pela Coordenação-Geral de Convênios, juntamente com CD contendo a cópia digitalizada da documentação requisitada referente ao Convênio 917/2009 (Siconv 704641) , celebrado com o Município de Ouricuri/PE.
	2.19. Apesar da declaração de que o CD anexo continha cópia digitalizada da documentação requisitada referente ao Convênio 917/2009 (Siconv 704641) , constatou-se que o mencionado CD não continha os arquivos solicitados, mas documentos que não correspondem ao conteúdo dos mencionados CDs, os quais foram combinados na peça 60, e são indicados a seguir:
	a) cópia da via do Ofício 1989/2018-TCU/SECEX-SP, de 3/8/2018, recebida pelo Mtur (peça 60, p. 1-3, e peça 61) , que já constava à peça 50 dos autos;
	b) Parecer do MPTCU: o MTur apresentou novamente esse parecer (peça 60, p. 4-6, e peça 61) , que já constava à peça 46 dos autos;
	c) Mensagem eletrônica solicitando os arquivos contidos nos CD-R e arquivo anexo à mensagem com a folha 320 do processo, que continha xerocópia dos CD-R:  o Mtur apresentou essa mensagem eletrônica e seu anexo (peça 60, p. 8-10, e peça 61) , que já constava à peça 57, p. 1-3, dos autos;
	d) Despacho do Sr. Arthur Lázaro Laudano Bregunc, Assessor da Secretaria Executiva do MTur, encaminhando o Ofício 1989/2018-TCU/SECEX-SP para análise e adoção de medidas cabíveis pela Assessoria Especial de Controle Interno (peça 60, p. 11) : não constava do processo, mas de qualquer forma não atende ao objeto das diligências realizadas;
	e) Memorando 925/2018/AECI, solicitando à Diretoria de Administração do MTur as documentações e/ou informações requisitadas, de modo a atender demanda do Tribunal de Contas da União (peça 60, p. 12) : não constava do processo, mas de qualquer forma não atende ao objeto das diligências realizadas;
	f) Memorando 595/2018/CGCV/DIRAD/GSE: o MTur apresentou novamente esse ofício (peça 60, p. 13) , que já constava à peça 52, p. 1, dos autos; 
	g) Ofício 745/2018/AECI: o MTur apresentou novamente esse ofício (peça 60, p. 14, e peça 61) , que já constava à peça 52, p. 1, dos autos;
	h) Memorando 95/2019/AECI da Chefe da Assessoria Especial de Controle Interno Substituta solicitando à Subsecretaria de Planejamento, Orçamento e Administração documentações e/ou informações de modo a atender demanda do Tribunal de Contas da União (peça 60, p. 15, e peça 61) ;
	i) Memorando 100/2019/CGCV/SPOA/GSE/SE do Coordenador da Subsecretaria de Planejamento, Orçamento e Administração do MTur, informando que, em atenção ao e-mail do TCU encaminhado no dia 14/2/2019, que solicitava o conteúdo do CD anexo do Convênio 704641/2009, encaminhava-se à AECI o processo SEI 72031.010778/2017-27, onde encontravam-se disponíveis os documentos solicitados 0349666, 0349720, 0349726, 0349729 e 0349743 (peça 60, p. 16-17, e peça 61) ;
	j) Ofício 68/2019/AECI. 
	2.20. Assim, foi realizada, pela Secex/SP, nova diligência ao MTur, com o seguinte teor (peça 62) :
	'I) a Secretaria Executiva do Ministério do Turismo não atendeu as diligências realizadas pelo TCU mediante os Ofício 1553/2018-TCU/SECEX-SP, de 19/6/2018, e 1989/2018-TCU/SECEX-SP, de 3/8/2018, uma vez que a documentação encaminhada não continha fotografias e filmagens do evento;
	II) novo descumprimento da diligência ensejará a aplicação da multa prevista no art. 58, inciso IV, da Lei 8.443/1992, a qual prescinde de realização de prévia audiência, nos termos do art. 268, § 3º, do Regimento Interno do TCU;'
	2.21. Em resposta ao Ofício 591/2019/TCU-SP (peça 64) , o MTur enviou, por meio do Ofício 183/2019/ACEI (peça 69) a documentação (peças 65, 66 e 67) , a seguir analisada.
	2.22. Registra-se, que houve mais uma apresentação de defesa complementar do Sr. Francisco Ricardo Soares Ramos (peça 70) , a seguir analisada. 
	Exame técnico
	3.	Inicialmente, frisa-se que a documentação enviada pelo MTur à peça 65 é a mesma já enviada à peça 53 e, portanto, já analisada na instrução (peça 62) . Quanto as fotos objeto da diligência realizada pelo Ofício 591/2019/TCU-SP (peça 64) , o MTur as enviou (peças 66 e 67) .
	Análise:
	3.1. Ao analisar tais fotos (peça 66 e 67) corrobora-se com a avaliação, já realizada pelo MTur no Parecer 1149/2010 (peça 1, pp. 67/78) e na Nota Técnica de Análise 652/2012 (peça 1, p. 75, itens 3.1 e 3.2) de que tais fotografias não permitem visualizar a logomarca do Ministério do Turismo.
	4.	Quanto à apresentação de defesa complementar do Sr. Francisco Ricardo Soares Ramos (peça 70) :
	4.1. A defesa, inicialmente, alegou que as imagens do evento trazidas pelo MTur, em resposta a diligência do Ofício 591/2019/TCU-SP (peça 64) , vêm a confirmar e afastar quaisquer dúvidas acerca do regular e integral cumprimento do objeto conveniado. 
	4.1.2. Em sequência, de encontro com o entendimento da instrução (peça 62) que não acolheu os recibos apresentados alegando que não teriam o condão de comprovar o nexo de causalidade, defendeu que os signatários dos recibos são os próprios artistas e não constam valores por se tratar de relação privada entre o empresário e os artistas - como esclarecido anteriormente, os valores entre empresário e artista poderia ser repassado após um conjunto de apresentações ou não.
	4.1.3. Ressaltou que o suposto descumprimento da cláusula do Termo de Convênio e o não pagamento direto aos artistas decorrem da existência da Carta de Exclusividade registrada em cartório, conforme já acolhido por este Tribunal após consulta realizada pelo MTur (Acórdão 1435/2017-TCU-Plenário do TCU- Min. Vital do Rêgo) .
	4.1.4. Por fim, relatou que a contratação dos artistas ocorreu dentro dos limites financeiros pactuados no Plano de Trabalho e que o responsável geriu os recursos descentralizados, cabalmente comprovado pela robusta documentação apresentada, que sem dúvidas tem o condão de comprovar o nexo de causalidade entre os recursos federais descentralizados e o custeio do evento.
	5.	Análise:
	5.1. Quanto às fotos do evento trazidas pelo MTur (peças 66 e 67) , ao contrário do que afirmou a defesa, elas não são capazes de provar o cumprimento do objeto conveniado, uma vez que não estão de acordo com as exigências do Termo de Convênio Siconv 704641/2009, Cláusula Décima Segunda, Parágrafo Segundo, inciso 'e' (comprovação da fixação da logomarca do MTur) . 
	5.2. Assim, corrobora-se com a análise realizada pela Secex/SP na instrução (peça 62, transcrita no item 2.14 desta instrução) , rejeitando-se as alegações de defesa quanto à comprovação da execução física, uma vez que em virtude da ausência do nexo causal entre os recursos repassados e os pagamentos realizados, não é possível enquadrar 'a não comprovação da logomarca do MTur' e a 'não consecução das ações complementares constantes do Plano de Trabalho, tais como divulgação em rádio e carro de som' em falhas apenas formais. Frisa-se que esse é o entendimento da jurisprudência dominante neste Tribunal (Acórdão 9953/2016-TCU-Segunda Câmara-Relator: Ministro André Luís de Carvalho, Acórdão 6098/2017-TCU-Primeira Câmara- Relator Ministro Benjamin Zymler, Acórdão 7200/2018-TCU-Segunda Câmara-Relator Ministro Marcos Bemquerer Costa) 
	5.3. Quanto aos recibos dos próprios artistas, mas sem os valores recebidos, também se corrobora com o entendimento da instrução (peça 62) de que eles não têm o condão de comprovar o nexo de causalidade, uma vez que não foi feito o contrato de exclusividade, conforme dispõe o Acórdão 96/2008-TCU-Plenário do TCU- Relator: Ministro Benjamim Zymler, in verbis:
	'9.5.1. quando da contratação de artistas consagrados, enquadrados na hipótese de inexigibilidade prevista no inciso III do art. 25 da Lei nº 8.666/1992, por meio de intermediários ou representantes.
	9.5.1.1. deve ser apresentada cópia do contrato de exclusividade dos artistas com o empresário contratado, registrado em cartório. Deve ser ressaltado que o contrato de exclusividade difere da autorização que confere exclusividade apenas para os dias correspondentes à apresentação dos artistas e que é restrita à localidade do evento;
	9.5.1.2. o contrato deve ser publicado no Diário Oficial da União, no prazo de cinco dias, previsto no art. 26 da Lei de Licitações e Contratos Administrativos, sob pena de glosa dos valores envolvidos.'
	5.4. Posteriormente, a jurisprudência dessa Corte de Contas sobre o tema evoluiu, e no Acórdão 1435/2017-TCU-Plenário, Sessão de 5/7/2017, proferido em processo de Consulta relatado pelo Exmo. Ministro Vital do Rêgo (com Voto de Revisor do Exmo. Ministro Augusto Sherman) , o TCU respondeu ao Ministério do Turismo o seguinte.
	'9.2.1. a apresentação apenas de autorização/atesto/carta de exclusividade que confere exclusividade ao empresário do artista somente para o (s) dia (s) correspondente (s) à apresentação deste, sendo ainda restrita à localidade do evento, não atende aos pressupostos do art. 25, inciso III, da Lei 8.666/1993, representando impropriedade na execução do convênio; .
	9.2.2. do mesmo modo, contrariam o sobredito dispositivo legal as situações de contrato de exclusividade - entre o artista/banda e o empresário - apresentado sem registro em cartório, bem como de não apresentação, pelo convenente, do próprio contrato de exclusividade;
	9.2.3. tais situações, no entanto, podem não ensejar, por si sós, o julgamento pela irregularidade das contas tampouco a condenação em débito do (s) responsável (is) , a partir das circunstâncias inerentes a cada caso concreto, uma vez que a existência de dano aos cofres públicos, a ser comprovada mediante instauração da devida tomada de contas especial, tende a se evidenciar em cada caso, entre outras questões, quando: .
	9.2.3.1. houver indícios de inexecução do evento objeto do convênio; ou.
	9.2.3.2. não for possível comprovar o nexo de causalidade, ou seja, que os pagamentos tenham sido recebidos pelo artista ou por seu representante devidamente habilitado, seja detentor de contrato de exclusividade, portador de instrumento de procuração ou carta de exclusividade, devidamente registrados em cartório.'
	5.5. Desse julgado, extrai-se o entendimento de que o pressuposto é que a inexigibilidade se aplica somente a artista ou banda e não a produtora de eventos e, portanto:
	'a) A contratação de artistas, via intermediário, por inexigibilidade de licitação, baseada em exclusividade, deve ser feita mediante a apresentação de Contrato de Exclusividade.
	b) Não são contratos de exclusividade considerados legalmente válidos para fins de contratação de intermediários de artistas por inexigibilidade, a serem pagos com recursos federais, os documentos: i. restritos ao dia do evento; ii. restritos à localidade do evento; iii. não registrados em cartório.
	c) A não apresentação do contrato de exclusividade pela entidade convenente, ou a apresentação de contrato não considerado válido, configura burla ao art. 25, inciso III, da Lei 8.666/1993.
	d) Em caso de ocorrência no disposto na alínea 'c' (contratação indevida de intermediário de artistas por inexigibilidade) , para se considerar que há uma segunda irregularidade, de não comprovação da boa e regular utilização de recursos, causadora de danos ao Erário, deverá se verificar a ocorrência de uma dessas duas situações: i. inexecução física; ou ii. ausência de comprovação de nexo causal entre os recursos do convênio e pagamentos aos artistas (entenda-se como nexo causal, o pagamento ao artista, ao representante legal da banda, ou ao intermediário exclusivo legalmente constituído) .'
	5.6. No caso vertente, observou-se a contratação de bandas por inexigibilidade (Banda SaKaradda e Banda Som de BR - Beto Jamaica e Reinaldo) via intermediário (Emanuel Fernandes de Freitas Góis ME) sem comprovação da exclusividade desse, e sem comprovação de que os pagamentos realizados com recursos do convênio foram repassados às atrações artísticas ou a seus representantes legais.
	5.7. Embora as declarações de recebimento de cachê tenham sido assinadas pelos reais representantes das bandas (conforme cartas de exclusividade à peça 55, p. 3-4) , elas não têm os valores recebidos (peça 55, p. 7-8) . Assim, devido à ausência de especificação dos valores, não é possível considerar tais declarações como documentação apta a sanar tal irregularidade. 
	5.7. Ademais, a execução financeira restou comprometida, pois as notas fiscais da empresa intermediária apresentadas não possuem a identificação do convênio (peça 65, p. 281 e 282) , nem foram localizados nos autos os documentos bancários de transferências de valores. Verifica-se, portanto, infringência à cláusula sétima, parágrafo segundo, inciso II (peça 1, p. 48) e à cláusula décima segunda, parágrafo segundo, alínea 'f' (peça 1, p. 53) do Termo do Convênio 917/2009 - Siconv 704641/2009, ao art. 63 da Lei 4.320/1964, ao princípio da boa-fé e à jurisprudência deste Tribunal (Acórdão 7855/2016-TCU-Segunda Câmara, dentre outros) .
	5.8. Assim, rejeita-se as alegações de defesa complementares apresentadas pelo responsável à peça 70 e mantem-se as conclusões da instrução de mérito da Secex/SP (peça 43) , uma vez que após o cumprimento da determinação do Exmo. Ministro Relator André Luís de Carvalho (peça 47) não se verificou elementos capazes de alterar o encaminhamento anteriormente proposto. 
	Prescrição da Pretensão Punitiva
	5.9. Vale ressaltar que a pretensão punitiva, conforme Acórdão 1441/2016-TCU-Plenário, Relator Ministro Benjamin Zymler, que uniformizou a jurisprudência acerca dessa questão, subordinase ao prazo geral de prescrição indicado no art. 205, do Código Civil, que é de dez anos, contado da data de ocorrência da irregularidade sancionada, nos termos do art. 189, do Código Civil, sendo este prazo interrompido pelo ato que ordenar a citação, a audiência ou a oitiva do responsável.
	5.10. No caso em exame, não ocorreu a prescrição, uma vez que a irregularidade sancionada ocorreu em 11/11/2009 (data do débito) , e o ato de ordenação da citação ocorreu em 26/9/2016 (peça 7) .
	Conclusão
	6.	Em face da análise promovida nos itens 3.1 e 5 desta instrução e ainda da análise promovida nos itens 3 e 4 da instrução à peça 43 e da análise da instrução à peça 62, propõe-se rejeitar as alegações de defesa apresentadas pelo Sr. Francisco Ricardo Soares Ramos, prefeito do município de Ouricuri/PE no período de 2009 a 2012, e pela empresa Emmanuel Fernandes de Freitas Gois - ME (Manuca Produções) , uma vez que não foram suficientes para sanear as irregularidades a eles atribuídas. 
	6.1. Vale ressaltar que a jurisprudência pacífica nesta Corte é no sentido da imprescritibilidade das ações de ressarcimento ao erário (Súmula TCU 282) . Dessa forma, identificado dano ao erário, deve-se instaurar e julgar o processo de tomada de contas especial para responsabilizar seus agentes causadores, respeitando o direito ao contraditório e à ampla defesa, independentemente de quando ocorreram os atos impugnados.
	6.2. Verifica-se também que não houve a prescrição da pretensão punitiva, conforme análise já realizada.
	6.3. Os argumentos de defesa tampouco lograram afastar o débito imputado aos responsáveis. Ademais, inexistem nos autos elementos que demonstrem sua boa-fé ou a ocorrência de outros excludentes de culpabilidade. Desse modo, as contas devem, desde logo, ser julgadas irregulares, nos termos do art. 202, § 6º, do Regimento Interno/TCU, procedendo-se à sua condenação em débito e à aplicação da multa prevista no art. 57 da Lei 8.443/1992. 
	Proposta de encaminhamento
	7.	Diante do exposto, submetemos os autos à consideração superior, propondo ao Tribunal:
	a)	com fundamento nos arts. 1º, inciso I, 16, inciso III, alíneas 'b' e 'c', e §§ 1º e 2º da Lei 8.443/1992 c/c os arts. 19 e 23, inciso III, da mesma Lei, e com arts. 1º, inciso I, 209, incisos II e III, e § 5º, 210 e 214, inciso III, do Regimento Interno, que sejam julgadas irregulares as contas do Senhor Francisco Ricardo Soares Ramos, prefeito do município de Ouricuri/PE na gestão de 2009-2012, e condená-lo, em solidariedade com a empresa Emmanuel Fernandes de Freitas Gois - ME, ao pagamento da quantia a seguir especificada, com a fixação do prazo de quinze dias, a contar das notificações, para comprovarem, perante o Tribunal (art. 214, inciso III, alínea 'a', do Regimento Interno) , o recolhimento das dívida aos cofres do Tesouro Nacional, atualizada monetariamente e acrescida dos juros de mora, calculados a partir da data discriminada, até a data do recolhimento, na forma prevista na legislação em vigor.
	VALOR ORIGINAL (R$) 
	DATA DA OCORRÊNCIA

	100.000,00
	11/11/2009

Valor atualizado com juros de mora até 10/7/2020: R$ 236.337,30 (peça 71) .
	b)	aplicar ao Sr. Francisco Ricardo Soares Ramos e à empresa Emmanuel Fernandes de Freitas Gois - ME, individualmente, a multa prevista no art. 57 da Lei 8.443/1992 c/c o art. 267 do Regimento Interno, com a fixação do prazo de quinze dias, a contar das notificações, para comprovarem, perante o Tribunal (art. 214, inciso III, alínea 'a', do Regimento Interno) , o recolhimento das dívidas aos cofres do Tesouro Nacional, atualizadas monetariamente desde a data do acórdão que vier a ser proferido até a dos efetivos recolhimentos, se forem pagas após o vencimento, na forma da legislação em vigor;
	c)	autorizar, desde logo, nos termos do art. 28, inciso II, da Lei 8.443/1992, a cobrança judicial das dívidas caso não atendidas as notificações;
	d)	autorizar, caso requerido, nos termos do art. 26 da Lei n. 8.443/1992, c/c o art. 217 do Regimento Interno do Tribunal, o parcelamento das dívidas em até 36 (trinta e seis) parcelas, corrigidas monetariamente e acrescidas dos devidos encargos legais até a data do pagamento, fixando aos responsáveis o prazo de quinze dias, a contar do recebimento da notificação, para comprovarem, perante o Tribunal, o recolhimento da primeira parcela, e de trinta dias, a contar da parcela anterior, para comprovarem o recolhimento das demais parcelas, esclarecendo que a falta de pagamento de qualquer parcela importará no vencimento antecipado do saldo devedor (§ 2º do art. 217 do Regimento Interno do Tribunal) , sem prejuízo das demais medidas legais;
	e)	encaminhar cópia da deliberação que vier a ser proferida, bem como do relatório e do voto que a fundamentarem, ao Procurador-Chefe da Procuradoria da República em Pernambuco, nos termos do § 3º do art. 16 da Lei 8.443/1992 c/c o § 7º do art. 209 do Regimento Interno do TCU, para adoção das medidas que entender cabíveis.
	f)	enviar cópia do Acórdão que vier a ser proferido ao Ministério do Turismo e aos responsáveis, para ciência, informando que a presente deliberação, acompanhada do Relatório e do Voto que a fundamenta, está disponível para a consulta no endereço www.tcu.gov.br/acordaos, além de esclarecer que, caso requerido, o TCU poderá fornecer sem custos as correspondentes cópias, de forma impressa."
3. 	Enfim, por intermédio da Exma. Sra. Procuradora-Geral Cristina Machado da Costa e Silva, o MPTCU manifestou a sua divergência em relação à aludida proposta da unidade técnica, tendo lançado, para tanto, o seu parecer à Peça 75 nos seguintes termos:
	" (...) 2. O processo retorna a este Parquet para novo pronunciamento, após o Exmo. Ministro Relator acolher nossa proposta, em parecer precedente, de restituição dos autos à Secex-SP para que (peça 46, p. 3) :
	' (...) em diligência à instância concedente, obtenha e examine a documentação integral da prestação de contas e os documentos complementares apresentados pelo Senhor Francisco Ricardo Soares Ramos acerca da execução física e financeira do objeto do Convênio n.º 917/2009 (Siconv 704641/2009) , em especial os arquivos em CD e DVD com as fotografias e as filmagens do evento, atribuindo-se responsabilidade solidária aos beneficiários dos pagamentos caso se conclua que o evento não se realizou total ou parcialmente;'
	3.	Superada a fase de busca de elementos probatórios ao devido saneamento dos autos, em meio às dificuldades na obtenção das informações requeridas, a SecexTCE, atual unidade técnica competente para a instrução do feito, pronunciou-se quanto ao mérito, considerando o teor da instrução elaborada pela Secex-SP à peça 62 - que analisou as alegações de defesa do Sr. Francisco Ricardo Soares Ramos e da empresa Emmanuel Fernandes de Freitas Gois-ME, - também citada pelo Tribunal em solidariedade ao agente público -, bem como a documentação complementar de defesa enviada pelo ex-prefeito, acostada ao processo à peça 70. Em sua derradeira manifestação (peças 72 a 74) , propõe o julgamento pela irregularidade das contas do responsável, com imputação de débito solidário à intermediadora dos artistas pela integralidade dos valores, bem como a aplicação individual da multa fundamentada no art. 57 da Lei n.º 8.443/1992 a ambos, tendo em vista não ter ocorrido a prescrição da pretensão punitiva, nos termos do Acórdão 1441/2016-TCU-Plenário.
	4.	Sobre essa última manifestação da unidade técnica, que corroborou a análise parcial da Secex-SP à peça 62, com as devidas vênias, temos por oportuno deixar assente nossa divergência quanto a suas conclusões de mérito sobre as questões que fundamentaram a imputação de débito nesta TCE.
	5.	Preliminarmente, cabe registrar que o Sr. Francisco Ricardo Soares Ramos foi citado tendo como fundamento para o prejuízo o descumprimento dos requisitos de inexigibilidade da licitação para a contratação dos artistas por meio de empresa representante (Emmanuel Fernandes de Freitas Gois-ME) , com enfoque na falta dos contratos de exclusividade ou na insuficiência das cartas de exclusividade. Também foi considerada para a glosa, inclusive na esfera de interesses da empresa contratada, a ausência de documentos sobre a transferência aos artistas dos pagamentos por ela recebidos.
	6.	Convém relembrar, ainda, que, em nossa primeira manifestação (peça 46) , já havíamos deixado expressa nossa discordância em relação à imputação de débito com base exclusivamente na ausência de contratos de exclusividade, assim como explicitamos as circunstâncias a serem observadas para se exigir a apresentação dos recibos de cachês pelos responsáveis (peça 46, p. 2) :
	'8. À época dos exames realizados pela Unidade Técnica acerca dos contratos de exclusividade (abril de 2017) , inexistia a deliberação proferida pelo Tribunal em sede de consulta do Ministério do Turismo, autuada no TC-Processo 022.552/2016-2. Como se sabe, na sessão de 5/7/2017, o Tribunal deliberou nos termos do Acórdão 1435/2017-TCU-Plenário, por uniformizar a disciplina sobre a matéria basicamente no sentido de que as situações de ausência ou de falha nos contratos de exclusividade, ou nas cartas de exclusividade, podem não ensejar, por si sós, o julgamento de irregularidade das contas ou a condenação em débito de responsável, a depender das circunstâncias do caso concreto.
	9. Assim, para a etapa executiva dos convênios e nas situações em que se comprova a execução do evento previsto e o nexo de causalidade das receitas, despesas e prestador dos serviços, esta representante do Parquet, com arrimo na novel deliberação e a título de uniformidade de tratamento para com os agentes jurisdicionados ao TCU, tem considerado como ressalva nas contas a ausência de apresentação dos contratos de exclusividade. Regra geral, o próprio instrumento do convênio já define a priori os grupos musicais que se apresentarão nos eventos previstos, de forma que as exigências do procedimento de inexigibilidade de licitação se afigurariam mais como uma condição de eficácia ou de confirmação dos termos do convênio do que propriamente de uma escolha dos artistas ou competitividade de mercado.
	10. Por sua vez, os contratos para a apresentação dos artistas são, em regra, firmados pelas empresas por eles representadas, motivo por que os pagamentos das despesas são a elas (empresas) destinados pelo contratante, seguidos da emissão de notas fiscais e recibos pelas empresas contratadas. A exigência de comprovação da transferência dos valores aos artistas é cabível se houver previsão contratual nesse sentido ou nos casos de indícios ou evidências de fraude ou falsidade na representação, de irregularidade nos valores dos cachês (eventual superfaturamento nos cachês) ou de outra circunstância de relevo na fase de contratação ou de liquidação das despesas.'
	7.	Relativamente aos fundamentos da citação do Sr. Francisco Ricardo Soares Ramos, considerando que o responsável se defendeu, entre outros argumentos, com base no citado Acórdão 1435/2017-TCU-Plenário, a unidade técnica alegou que é possível extrair os seguintes entendimentos dessa deliberação (peça 72, p. 14) :
	'a) A contratação de artistas, via intermediário, por inexigibilidade de licitação, baseada em exclusividade, deve ser feita mediante a apresentação de Contrato de Exclusividade.
	b) Não são contratos de exclusividade considerados legalmente válidos para fins de contratação de intermediários de artistas por inexigibilidade, a serem pagos com recursos federais, os documentos: i. restritos ao dia do evento; ii. restritos à localidade do evento; iii. não registrados em cartório.
	c) A não apresentação do contrato de exclusividade pela entidade convenente, ou a apresentação de contrato não considerado válido, configura burla ao art. 25, inciso III, da Lei 8.666/1993.
	d) Em caso de ocorrência no disposto na alínea 'c' (contratação indevida de intermediário de artistas por inexigibilidade) , para se considerar que há uma segunda irregularidade, de não comprovação da boa e regular utilização de recursos, causadora de danos ao Erário, deverá se verificar a ocorrência de uma dessas duas situações: i. inexecução física; ou ii. ausência de comprovação de nexo causal entre os recursos do convênio e pagamentos aos artistas (entenda-se como nexo causal, o pagamento ao artista, ao representante legal da banda, ou ao intermediário exclusivo legalmente constituído) .'
	8.	A nosso ver, as conclusões apresentadas pela unidade técnica sobre a matéria são apenas em parte aderentes ao julgado ao qual fazem referência, uma vez que o necessário nexo causal pode ser regularmente estabelecido mediante documentação financeira probatória dos pagamentos efetuados à empresa intermediadora, ainda que sua contratação decorra de modalidade indevida de licitação.
	9.	Sobre esse aspecto, deve ser levado em conta que à época em que o convênio foi firmado, 27/8/2009, o MTur não exigia, para fins de comprovação da regularidade das despesas, a apresentação dos respectivos recibos, sendo regra a demonstração do pagamento dos cachês apenas por meio da empresa intermediadora. Somente com o advento da Portaria MTur 153/2009, o órgão concedente passou a exigir tal documento no âmbito da prestação de contas da convenente. Veja-se que é esse o entendimento defendido pelo Relator do Acórdão 1435/2017-TCU-Plenário, Ministro Vital do Rêgo, que assim se pronunciou em Declaração de Voto que acompanha o Acórdão 1892/2020-TCU-Plenário (TC Processo 015.791/2014-9) :
	'Com razão também o relator quando afirma que em processo padrão do MTur, em especial, aqueles referentes a eventos executados antes da edição da Portaria MTur 153/2009, não é razoável exigir a apresentação de comprovantes assinados pelos artistas ou seus representantes legais diretos, visto que não era exigência prevista nos termos de convênios ou normativos da época, sendo regra a demonstração do pagamento apenas por meio da empresa intermediadora.
	Nos demais casos, quanto ao estabelecimento desse nexo, considero-o presente quando há a comprovação de que os recursos foram pagos aos artistas diretamente ou a seus representantes devidamente habilitados, seja detentor de contrato de exclusividade, portador de instrumento de procuração ou carta de exclusividade. Nesse sentido o Acórdão 1435/2017-TCU-Plenário, referente à consulta respondida por este Tribunal ao Ministério do Turismo.
	Na prática, isso quer dizer que se for possível vincular o instrumento de procuração ou carta de exclusividade às bandas ou aos artistas contratados está estabelecido o nexo desejado e não é necessária a apresentação dos recibos de cachês para esse fim. (grifos nossos) '
	10. Desse modo, em processos semelhantes, cujos eventos ocorreram em data anterior à publicação da Portaria MTur 153/2009, de 6/10/2009, defendemos que tal situação, exclusivamente, não configura quebra do nexo causal, nem sequer irregularidade que justifique a aplicação de multa, uma vez que não havia prévia exigência de apresentação dessa informação pelo convenente à época, quando da prestação de contas.
	11. Ademais, a remuneração da banda, dos artistas e dos demais técnicos e funcionários que compõem a apresentação ajustada insere-se na relação privada havida entre estes e a empresa de intermediação contratada pela prefeitura, na qual impera o princípio da liberdade de formas. Isso significa que os contratos e recibos podem ser feitos, inclusive, verbalmente, sem qualquer necessidade legal de prévia ou posterior comprovação, a teor do disposto no art.107 do Código Civil.
	12. Assim, ante a lacuna de prévia regulamentação que o exija, na ausência de cláusula convenial que constitua obrigação diversa, e na inexistência de qualquer indício da possível falta de pagamento dos membros da banda, não há como se exigir da empresa intermediadora - ou mesmo do gestor público responsável, no âmbito da prestação de contas -, a comprovação documental dos cachês recebidos pelos artistas. Tal entendimento encontra-se em plena sintonia com a nossa manifestação precedente no processo, conforme trechos antes transcritos.
	13. No parecer em que propusemos a adoção de medida saneadora (peça 46) , a qual foi na sequência encampada pelo Ministro Relator, tínhamos como objetivo apurar a devida execução física do evento e a regularidade da liquidação das despesas, tendo em vista a ausência, até aquele momento, de elementos probatórios nestes autos aptos a permitir o livre exame e convicção do Tribunal sobre tais aspectos.
	14. Segundo noticiado pela unidade técnica, houve dificuldades na obtenção das informações via diligência, com reiteração do pedido à concedente, resultando, ainda assim, em atendimento parcial dos dados requeridos, notadamente quanto ao material de divulgação, fotos e filmagens do evento. Ao final da apuração, a unidade técnica assim manifestou suas conclusões, dentro do que foi possível avaliar (peça 72, p. 12) :
	'Ao analisar tais fotos (peça 66 e 67) corrobora-se com a avaliação, já realizada pelo MTur no Parecer 1149/2010 (peça 1, pp. 67/78) e na Nota Técnica de Análise 652/2012 (peça 1, p. 75, itens 3.1 e 3.2) de que tais fotografias não permitem visualizar a logomarca do Ministério do Turismo.'
	15. Considerando que: i) a conclusão acima corresponde a mera impropriedade na execução do convênio, não justificando débito pela ausência da logomarca do MTur nas fotografias do evento; ii) o Sr. Francisco Ricardo Soares Ramos não deu causa às circunstâncias que inviabilizaram o exame apurado da implementação física do objeto pelo Tribunal, mas ao contrário, trouxe decisão judicial, baseada nas mídias ausentes neste processo, que levaram aquela instância a se pronunciar pela sua realização (peça 72, p. 6) ; iii) o próprio MTur, conforme a Nota Técnica de Análise 652/2012, já havia feito exame do conteúdo das fotos e filmagens, e só havia levantado falha de caráter formal; e, iv) não houve renovação da citação dos responsáveis para incluir qualquer irregularidade quanto à execução física, temos por devido admitir que a festividade ocorreu em conformidade ao plano de trabalho ajustado.
	16. Portanto, tendo em vista a regularidade atribuída à execução física do objeto contratado junto à empresa Emmanuel Fernandes de Freitas Gois-ME, forçoso reconhecer a necessidade de sua exclusão da relação processual, por adimplemento das obrigações pactuadas no contrato firmado com a prefeitura de Ouricuri/PE no âmbito do Convênio 917/2009.
	17. Sobre o aspecto financeiro, uma vez superada a discussão acerca da cobrança dos recibos dos cachês, cuja exigência da respectiva documentação temos como indevida, necessário comentar os seguintes apontamentos da Unidade Técnica a respeito do assunto (peça 72, p. 14-15) :
	'Ademais, a execução financeira restou comprometida, pois as notas fiscais da empresa intermediária apresentadas não possuem a identificação do convênio (peça 65, p. 281 e 282) , nem foram localizados nos autos os documentos bancários de transferências de valores. Verifica-se, portanto, infringência à cláusula sétima, parágrafo segundo, inciso II (peça 1, p. 48) e à cláusula décima segunda, parágrafo segundo, alínea 'f' (peça 1, p. 53) do Termo do Convênio 917/2009 - Siconv 704641/2009, ao art. 63 da Lei 4.320/1964, ao princípio da boa-fé e à jurisprudência deste Tribunal (Acórdão 7855/2016-TCU-Segunda Câmara, dentre outros) .'
	18. Os documentos bancários informados como não localizados nos autos dizem respeito, possivelmente, aos pagamentos realizados entre a intermediadora e as bandas, já que na documentação acostada às peças 53 a 56 há extensa relação de elementos probatórios da execução financeira, inclusive em relação aos serviços de publicidade do evento, que conta, até mesmo, com o extrato da conta específica, notas de empenho e, também, cópias de cheques emitidos. A lacuna levantada pela SecexTCE, portanto, não merece ser acolhida como irregularidade a embasar a aplicação de qualquer penalidade ao responsável, visto ser essa uma informação de caráter estritamente privado da empresa Emmanuel Fernandes de Freitas Gois-ME, e que sequer existiu a obrigação de que tais dados fossem informados no âmbito da prestação de contas pelo gestor público dos recursos.
	19. Desse modo, ainda que subsistam impropriedades, como a ausência de indicação do número do convênio nas notas fiscais, ou contratação indevida da publicidade do evento por dispensa de licitação - a qual contou devidamente com a apresentação de três propostas -, e não por pregão eletrônico ou presencial -, entendemos que não há irregularidade apta a justificar qualquer glosa de valores, mas apenas ressalvas no julgamento das contas do responsável.
	20. As considerações até agora expostas neste parecer correspondem ao exame de mérito da documentação acostada aos autos após as oportunidades de defesa franqueadas aos responsáveis e a adoção de medida saneadora junto ao MTur e visam expressar nossa divergência quanto ao desfecho proposto pela SecexTCE no encaminhamento de sua instrução à peça 72.
	21. Contudo, tal análise não exaure as questões que devemos enfrentar nesta oportunidade, uma vez que ainda falta discorrer acerca da prescrição aplicada ao caso concreto, especialmente em razão do novo contexto jurisprudencial atualmente formado quanto à questão, após pronunciamento da Suprema Corte no Recurso Extraordinário 636.886 (tema 899) , em caráter de repercussão geral. A decisão desse julgamento enunciou a tese de que 'é prescritível a pretensão de ressarcimento ao erário fundada em decisão de Tribunal de Contas'.
	22. Relativamente a esse ponto, a SecexTCE foi explícita ao afirmar que adota o entendimento previsto na Súmula-TCU 282, que dispõe ser imprescritível as ações que visam essa finalidade (peça 72, p. 15) . Em relação à pretensão punitiva a ser exercida pelo Tribunal, defende a tese adotada pelo Acórdão 1441/2016-TCU-Plenário, em sede de uniformização de jurisprudência (peça 72, p. 15) .
	23. Em que pese tais teses encontrarem ressonância em recentes deliberações do Tribunal, temos como devido registrar nosso exame sobre a prescrição conforme o entendimento que passamos a defender após o advento da referida repercussão geral sobre o assunto, com aplicação imediata em processos de TCE em trâmite neste Tribunal.
	24. Portanto, diante de tais posicionamentos da Unidade Técnica e do novo cenário definido pelo STF, deve ser verificada a aplicação, à hipótese dos autos, do novo entendimento firmado sobre o sentido e o alcance do art. 37, § 5.º, da Constituição Federal. Ainda que o assunto não tenha sido arguido pelo responsável, trata-se de questão objetiva e de ordem pública, portanto, passível de ser reconhecida de ofício, independentemente de provocação da parte.
	25. Dada a contextualização e análise de mérito prévia dos autos, e antes de adentrar ao exame do caso concreto, passa-se à exposição da tese adotada por este Parquet para a prescrição.
	Prescritibilidade da pretensão reparatória fundada em decisão do Tribunal de Contas
	26. Como mencionado, a matéria foi objeto de repercussão geral admitida pelo Supremo Tribunal Federal no Recurso Extraordinário 636.886 (tema 899) . Por ocasião do julgamento do RE, foi fixado o entendimento de que 'é prescritível a pretensão de ressarcimento ao erário fundada em decisão de Tribunal de Contas'.
	27. Para melhor compreensão do alcance dessa tese, cumpre transcrever trecho do voto condutor daquele julgamento, da lavra do Ministro Relator Alexandre de Moraes:
	'Em conclusão, nos termos das fundamentações e decisões Plenárias do SUPREMO TRIBUNAL FEDERAL, somente são imprescritíveis as ações de ressarcimento ao erário fundadas na prática de ato de improbidade administrativa doloso tipificado na Lei de Improbidade Administrativa Lei 8.429/1992 (TEMA 897) . Em relação a todos os demais atos ilícitos, inclusive àqueles atentatórios à probidade da administração não dolosos e aos anteriores à edição da Lei 8.429/1992, aplica-se o TEMA 666, sendo prescritível a ação de reparação de danos à Fazenda Pública.
	Entendo que, as razões que levaram a maioria da CORTE a estabelecer excepcional hipótese de imprescritibilidade, no tema 897, não estão presentes em relação as decisões do Tribunal de Contas que resultem imputação de débito ou multa, e, que, nos termos do § 3º, do artigo 71 da CF, tem eficácia de título executivo; sendo, portanto, prescritível a pretensão de ressarcimento ao erário fundada nessas decisões; uma vez que, (a) a Corte de Contas, em momento algum, analisa a existência ou não de ato doloso de improbidade administrativa; (b) não há decisão judicial caracterizando a existência de ato ilícito doloso, inexistindo contraditório e ampla defesa plenos, pois não é possível ao imputado defender-se no sentido da ausência de elemento subjetivo.
	Ressalte-se, ainda, que, com base nas decisões do Tribunal de Contas, paralelamente à ação de execução, será possível o ajuizamento de ação civil de improbidade administrativa para, garantido o devido processo legal, ampla defesa e contraditório, eventualmente, condenar-se o imputado, inclusive a ressarcimento ao erário, que, nos termos da tese fixada no TEMA 897, será imprescritível.'
	28. Não resta dúvida, portanto, que o STF sedimentou o entendimento de que são prescritíveis as pretensões de ressarcimento fundadas em decisões do TCU, excepcionando apenas aquelas ações que configurem atos de improbidade administrativa dolosos tipificados na Lei n.º 8.429/1992.
	29. Impende salientar que o instituto da repercussão geral apresenta o chamado efeito multiplicador, ou seja, o de possibilitar que o Supremo Tribunal Federal decida uma única vez e que, a partir dessa decisão, os processos idênticos sejam atingidos. No regime da repercussão geral introduzido pela Emenda Constitucional n.º 45/2004, o STF divulga previamente a conclusão sobre a questão constitucional controversa exatamente para possibilitar sua utilização imediata como orientação aos demais órgãos julgadores, sendo certo que esse efeito erga omnes também atinge o TCU na apreciação das matérias de sua competência.
	30. Não se olvide ainda do entendimento consolidado da Suprema Corte no sentido de que a existência de precedente firmado pelo Plenário autoriza o julgamento imediato de causas que versem sobre o mesmo tema, independentemente da publicação ou do trânsito em julgado do leading case (ARE 673.256-AgR, rel. Min. Rosa Weber; ARE 930.647-AgR/PR, rel. Min. Roberto Barroso; RE 611.683-AgR/DF, rel. Min. Dias Toffoli, entre outros) .
	31. Adicionalmente, deve ser considerado que a prescrição e a decadência são matérias de ordem pública que podem ser arguidas em qualquer tempo e grau de jurisdição e, inclusive, ser reconhecidas de ofício pelo julgador, o que nos leva à convicção de que o novo entendimento veiculado pelo RE 636.886 (tema 899) tem aplicação imediata a todos os processos em curso no TCU, independentemente da época da ocorrência dos fatos.
	Prescritibilidade das pretensões reparatória e executória
	32. Embora a controvérsia dirimida no RE 636.886 tenha sido circunscrita à prescrição ocorrida no curso da execução, quando o dano ao erário já havia sido objeto de acertamento, materializado em acórdão condenatório proferido pelo TCU, é necessário considerar as razões essenciais da decisão, para identificar seus reflexos também no que diz respeito à prescrição reparatória.
	33. Observa-se que, para resolver a lide, o STF concluiu que a ressalva constante da parte final do art. 37, § 5.º, da Constituição Federal ('ressalvadas as respectivas ações de ressarcimento') não criou uma hipótese de imprescritibilidade apta a alcançar as decisões dos Tribunais de Contas. É o que se depreende do seguinte trecho do Voto do Ministro Alexandre de Moraes:
	'A ressalva que permaneceu no § 5º do art. 37 da CF (ressalvadas as respectivas ações de ressarcimento) , mesmo após a retirada da expressão QUE SERÃO IMPRESCRITÍVEIS [expressão excluída por emenda do Plenário quando da apresentação do Projeto de Constituição da Comissão de Sistematização], teve por finalidade evitar, principalmente, uma anomia em relação à possibilidade de ressarcimento ao erário em face de responsabilização pela prática de eventuais atos ilícitos, enquanto ainda não tipificados pela lei exigida no § 4º do art. 37 da CF como atos de improbidade administrativa. 
	A ressalva prevista no § 5º do art. 37 da CF não pretendeu estabelecer uma exceção implícita de imprescritibilidade, mas obrigar constitucionalmente a recepção das normas legais definidoras dos instrumentos processuais e dos prazos prescricionais para as ações de ressarcimento do erário, inclusive referentes a condutas ímprobas, mesmo antes da tipificação legal de elementares do denominado ato de improbidade (Decreto 20.910/1932, Lei 3.164/1957, Lei 3.502/1958, Lei 4.717/1965, Lei 7.347/1985, Decreto-Lei 2.300/1986) ; mantendo, dessa maneira, até a edição da futura lei e para todos os atos pretéritos, a ampla possibilidade de ajuizamentos de ações de ressarcimento.' 
	34. Ocorre que, no âmbito do processo perante o TCU, a proteção do art. 37, § 5.º, da CF, era a fonte utilizada na defesa da imprescritibilidade tanto na fase condenatória como no curso da execução dos títulos extrajudiciais consubstanciados nos seus acórdãos.
	35. Nesse diapasão, é forçoso concluir que também é prescritível a pretensão de ressarcimento exercida pelo TCU com o fim de apurar a ocorrência de prejuízo ao erário e condenar o agente que lhe deu causa. Essa conclusão resulta das razões de decidir utilizadas na paradigmática decisão da Corte Suprema, que delimitaram o sentido e o alcance da ressalva contida no art. 37, § 5.º, da Constituição Federal.
	Regras prescricionais aplicáveis
	36. Na situação específica do RE 636.886, que tratou da prescrição da pretensão ressarcitória na fase de execução de julgado do TCU, o STF aplicou as regras de prescrição contidas na Lei de Execução Fiscal (conjugada com os dispositivos pertinentes do Código Tributário Nacional) .
	37. As regras da Lei de Execução Fiscal, no entanto, não se prestam a disciplinar a prescrição da pretensão reparatória do TCU na fase anterior à formação do respectivo título executivo extrajudicial consubstanciado em seu acórdão condenatório.
	38. Ocorre que não há norma legal específica que discipline a prescrição no processo de controle externo, o que faz necessária a utilização da analogia para suprir essa lacuna, buscando-se um sistema normativo já existente que seja mais compatível com as atividades de identificação de dano e de imputação de responsabilidades levadas a efeito pelo TCU.
	39. Aqui defendemos que deva ser aplicado o mesmo marco normativo prescricional tanto para a pretensão punitiva do Tribunal quanto para a sua pretensão de ressarcimento do dano ao erário. Isso se justifica na medida em que o instituto da prescrição busca indicar se ainda é possível ao Tribunal de Contas exercer a apuração e julgamento dos fatos, independentemente do desfecho do processo (imputação de débito ou aplicação de sanções) . Ademais, sob a perspectiva do tempo como vetor da segurança jurídica e da própria prescrição como elemento indissociável do devido processo legal, a fixação de um prazo prescricional também objetiva não comprometer a possibilidade de defesa do responsável. E sua defesa normalmente se refere a fatos em relação aos quais teve participação ou conhecimento, independentemente de, após a apuração, as consequências de sua responsabilidade se situarem no âmbito do ressarcimento ou da sanção.
	40. Cabe pontuar que houve ampla discussão acerca da prescrição da pretensão punitiva no Tribunal, que culminou com a adoção do prazo de dez anos do Código Civil (Acórdão 1441/2016-TCU-Plenário) , em detrimento do regime de prescrição quinquenal da Lei n.º 9.873/1999, o qual então nos parecia mais adequado, conforme expusemos detalhadamente em manifestação exarada nos autos do TC Processo 020.635/2004-9.
	41. Naquela oportunidade, já não vislumbrávamos fundamentos jurídicos sólidos para a adoção do Código Civil como referencial analógico a ser utilizado pelo Tribunal de Contas da União em matéria de prescrição, senão apenas uma aparente escolha conservadora pelo prazo mais dilatado para o exercício da jurisdição de Controle Externo.
	42. Parecia-nos que a opção pelo prazo prescricional quinquenal previsto na Lei n.º 9.873/1999 era a mais consentânea com a atuação estatal de Controle Externo, por dispor expressamente sobre o exercício da ação punitiva pela Administração Pública Federal, direta e indireta, como também por prever o lustro como o prazo para o perecimento do direito de agir da Administração Pública.
	43. Com efeito, embora o controle externo não seja exercido com respaldo no poder de polícia mencionado no art. 1.º do diploma legal supra, a atuação punitiva de ambos apresenta mais similaridades do que diferenças, autorizando o uso da analogia. Uma das semelhanças é a inexistência de partes em ambos os processos administrativos, tanto o punitivo derivado do poder de polícia quanto aquele exercido pelo TCU, nos quais, também, o órgão estatal exerce independentemente de provocação de outrem o direito de perseguir e de punir (jus persequendi e jus puniendi) , aproximando as duas esferas de atuação sobremaneira.
	44. Ademais, observávamos que a Lei n.º 9.873/1999 disciplinava a prescrição em sua integralidade, estabelecendo um prazo geral de 5 anos, incidente sobre todo e qualquer fato que enseja a pretensão punitiva da União, com disposições sobre termo inicial de contagem do prazo, interrupção e suspensão.
	45. Também a previsão da prescrição intercorrente no prazo de 3 (três) anos (art. 1.º, § 1.º, da lei) se afigura medida harmônica com o exercício do Controle Externo, como forma de evitar que a inércia e morosidade do Poder Público se estendam indefinidamente, constituindo importante instrumento de segurança jurídica e de estabilidade das relações jurídicas, que recomendava a integração analógica por meio da Lei n.º 9.873/1999.
	46. De todo modo, o Tribunal perfilhou entendimento diverso, tendo uniformizado sua jurisprudência quanto à prescrição da pretensão punitiva com a adoção do prazo decenal geral do Código Civil (Acórdão 1441/2016-TCU-Plenário) .
	47. No entanto, entendemos que, com o recente reconhecimento da prescritibilidade do débito pelo STF, faz-se necessário revisitar toda a matéria.
	48. Em situações que versavam sobre sanções aplicadas pelo TCU, a prescrição foi discutida pelo STF em julgamentos posteriores ao Acórdão 1441/2016-TCU-Plenário. Houve decisões colegiadas de ambas as turmas do STF no sentido de que a pretensão punitiva no processo de controle externo é regida pela Lei n.º 9.873/1999 (1.ª Turma: MS 32.201, DJe-173, 4/8/2017; 2.ª Turma: MS 35.512-AgR, DJe-135, 19/6/2019 e MS 36.067, DJe-234, 28/10/2019) .
	49. A matéria foi objeto de detalhada análise no MS 32.201. Nesse julgamento, após examinar os fundamentos do Acórdão 1441/2016-TCU-Plenário, o STF manifestou-se em sentido diverso, nos termos da seguinte ementa:
	'Direito administrativo. Mandado de segurança. Multas aplicadas pelo TCU. Prescrição da pretensão punitiva. Exame de legalidade.
	1. A prescrição da pretensão punitiva do TCU é regulada integralmente pela Lei nº 9.873/1999, seja em razão da interpretação correta e da aplicação direta desta lei, seja por analogia. (...) .' 
	50. O critério utilizado pelo STF no exame da prescrição punitiva pode ter aplicação mais ampla, para ser utilizado como fonte de integração também no que diz respeito à pretensão reparatória, até que haja a edição de norma específica.
	51. Cabe destacar que o prazo de cinco anos fixado na Lei n.º 9.873/1999 é compatível com a diretriz de que a ação e a execução prescrevem no mesmo prazo (Súmula 150 do STF) , e o prazo quinquenal foi adotado pelo STF para a execução do acórdão condenatório do TCU (RE 636.886) .
	52. Ressalte-se, ainda, que, na ausência de norma em contrário, o princípio da simetria orienta que o Poder Público tenha, para agir, o mesmo prazo que a lei estabelece para a pretensão inversa, ou seja, para quando o Estado é demandado, sendo certo que a pretensão de ressarcimento exercida pelo particular contra o Estado observa o prazo quinquenal fixado pelo Decreto n.º 20.910/1932.
	53. Além disso, a Lei n.º 9.873/1999 apresenta hipóteses detalhadas quanto aos outros aspectos da regulação da prescrição (termo inicial e causas interruptivas) , compatíveis com as peculiaridades do processo de controle externo como um todo (e não apenas quando tal processo se destina à aplicação de sanções) .
	54. No que toca às causas interruptivas, vale ressaltar que, nos julgamentos dos Mandados de Segurança 32.201 e 36.067, o Supremo Tribunal Federal descortinou diversos procedimentos de controle que se enquadrariam analogicamente às hipóteses previstas no art. 2.º da Lei n.º 9.873/99, a exemplo de lavratura de relatório de auditoria, certamente um ato inequívoco que importa a apuração do fato (art. 2.º, II) , instauração de tomada de contas especial, também um ato inequívoco que importa a apuração do fato (art. 2.º, II) , autuação da TCE no Tribunal, do mesmo modo (art. 2.º, II) , citação do responsável (art. 2.º, I) , e exercício do poder punitivo por meio da prolação de acórdão condenatório (art. 2.º, III) .
	55. Por fim, cumpre transcrever trecho do Voto do Ministro Gilmar Mendes no julgamento do RE 636.886, em que justifica a adoção supletiva do art. 1.º da Lei n.º 9873/99 para o deslinde da questão:
	'Considerando que a atividade de controle externo, a cargo do Poder Legislativo e auxiliado pelo Tribunal de Contas, é exercida, mutatis mutandis, como poder de polícia administrativa lato sensu, cujo objeto é agir preventiva ou repressivamente em face da ocorrência de ilícito que possa causar ou cause prejuízo ao erário, entendo aplicável o prazo quinquenal punitivo para os casos de ressarcimento aos cofres públicos, salvo em se tratando de fato que também constitua crime, ocasião em que a prescrição reger-se-á pelo prazo previsto na lei penal. Até porque, como garantia fundamental do cidadão fiscalizado, conforme visto, é etapa obrigatória a efetivação do contraditório e da ampla defesa no processo de tomada de contas para que, após o regular processo administrativo, culmine-se com o título executivo extrajudicial que enseje a cobrança judicial visando ao ressarcimento ao erário.'
	56. Isto posto, até que sobrevenha norma específica, entendemos que a adoção do regime previsto na Lei n.º 9.873/1999 apresenta-se como solução adequada para regular a prescrição para a atuação do Tribunal, tanto por observar os parâmetros que preponderam no conjunto de normas do direito público, como por ser, também, a norma que já vem sendo utilizada pelo STF para reger a limitação temporal ao poder sancionador do TCU.
	Exame da prescrição no caso concreto
	57. Quanto à prescrição, a Lei n.º 9.873/1999 apresenta um prazo geral, de cinco anos (art. 1.º, caput) , e um prazo especial, previsto no art. 1.º, § 2.º, a saber: 'quando o fato objeto da ação punitiva da Administração também constituir crime, a prescrição reger-se-á pelo prazo previsto na lei penal'. Com relação a essa particular hipótese, registre-se o entendimento do STJ no sentido de que a pretensão punitiva da Administração Pública em relação à infração administrativa que também configura crime em tese somente se sujeita ao prazo prescricional criminal quando instaurada a respectiva ação penal (REsp 1116477/DF, Rel. Ministro TEORI ALBINO ZAVASCKI, PRIMEIRA TURMA, julgado em 16/8/2012, DJe 22/8/2012) .
	58. Nestes autos, há notícia da instauração de ação de improbidade administrativa na esfera judicial, que versa sobre os fatos objeto desta TCE (peças 33 a 35) . Trata-se do processo ACP n.º 0000349-72.2013.4.05.8309, autuado em desfavor do Sr. Francisco Ricardo Soares Ramos, por má gestão e ineficiência no comando da Administração Pública, tendo como objeto o Convênio 917/2009 (Siconv 704641/2009) . Por outro lado, não consta informação a respeito de processo na esfera penal que verse sobre os fatos ora apurados, de modo que cumpre-nos adotar o prazo geral quinquenal para a análise da prescrição no caso concreto.
	59. Consoante a regra contida no art. 1.º da Lei n.º 9.873/1999, o termo inicial para contagem do prazo prescricional deve ser fixado no momento em que foi praticado o ato irregular, que, no caso do evento em tela tem origem na execução física - evento no mesmo dia do aniversário do município - e financeira do objeto - contratação e pagamento das bandas -, entendemos ser a data programada para a última noite de apresentação das bandas, em 6/9/2009.
	60. A partir do breve histórico desta TCE já comentado neste parecer, e independentemente da respectiva análise de mérito, temos como devido considerar prescritas as ocorrências pelas quais os responsáveis foram citados.
	61. Muito embora seja possível identificar a superveniência de alguns marcos temporais que, nos termos do art. 2.º da Lei n.º 9.873/1999, caracterizam a interrupção da contagem do prazo prescricional, tais atos não devem servir a essa finalidade para as irregularidades que fundamentaram a responsabilização atribuída no TCU. Isso porque as ocorrências discriminadas nos ofícios citatórios diferem substancialmente, em sua natureza, daquela que embasou a instauração da TCE, e que foi objeto de notificação dos envolvidos na fase interna do processo.
	62. No âmbito do controle externo, as respectivas responsabilidades foram apuradas nos seguintes termos:
I - Sr. Francisco Ricardo Soares Ramos (peças 10 e 12) :
a) contratar a empresa Emmanuel Fernandes de Freitas Gois - ME, mediante inexigibilidade e dispensa de licitação, para intermediar contratações que deveriam ter sido feitas diretamente com os prestadores de serviços e com a apresentação de contratos de exclusividade de representação dos artistas, em violação do art. 25, inciso III, da Lei n.º 8.666/93 (inexigibilidade de licitação) , de cláusulas do convênio e de jurisprudência do TCU; e
b) não demonstrar o nexo causal entre os recursos federais transferidos e as despesas realizadas, considerando a ausência de comprovantes dos pagamentos aos artistas e prestadores de serviços contratados e de notas fiscais e recibos emitidos e assinados pelos artistas ou por seus empresários exclusivos e pelos efetivos prestadores de serviços;
II - empresa Emmanuel Fernandes de Freitas Gois - ME (peças 11 e 14) : emissão de notas fiscais e recebimento de recursos federais provenientes do Convênio n.º 917/2009 sem que estejam comprovados os pagamentos aos artistas e aos efetivos prestadores dos serviços constantes das notas fiscais, caracterizando-se intermediação indevida nas contratações.
	63. Por outro lado, nas apurações da concedente, essas ocorrências não foram objeto de questionamento, sendo a documentação original da prestação de contas e a complementar oferecidas pelo gestor municipal reputadas insuficientes para comprovar a execução física do evento com a participação dos artistas (peça 1, p. 75, itens 3.1 e 3.2) . Essa foi a irregularidade que fundamentou a instauração da presente TCE.
	64. Veja-se que, ao serem chamados em citação para responder por ocorrências que lhe eram alheias até aquele momento, os responsáveis foram surpreendidos com a condição de reprovabilidade de tais condutas, a caracterizar uma inovação jurídica estabelecida sob o poder persecutório do Estado. Ainda que seja viável tal possibilidade no universo do devido processo legal, há que se respeitar, na contagem do prazo prescricional, a continuidade da essência da apuração para que se apliquem, nesse contexto, os atos interruptivos ao longo do desenvolvimento processual.
	65. A nosso ver, essa lógica se ampara no sentido material das regras de prescritibilidade, que no ordenamento brasileiro estão assentadas sobre os princípios da segurança jurídica e do devido processo legal, e visam resguardar a estabilidade e a ordem nas relações sociais em razão do decurso de tempo.
	66. Seguindo essa orientação, qualquer análise prescricional deve levar em conta a natureza e fundamentação das questões jurídicas discutidas como forma de garantir ao jurisdicionado a necessária consolidação das circunstâncias que responde sob poder sancionatório da Administração Pública.
	67. Nesta TCE, os ofícios citatórios com as irregularidades que foram identificadas a partir da análise do controle externo só foram recebidos pelos responsáveis em outubro de 2016 (peças 12 e 14) , ou seja, mais de sete anos depois do termo inicial de contagem (6/9/2009) . Eventuais atos interruptivos ocorridos antes dessa comunicação, ao longo da fase interna da TCE, por nada dizerem a respeito às condutas reprovadas pelo Tribunal, não podem servir à suspensão do decurso do prazo prescricional.
	68. Tendo em vista a ocorrência da prescrição no caso concreto, ante a integração da norma do art. 1.º da Lei n.º 9.873/1999, e considerando tratar-se de matéria de ordem pública, que a Lei Orgânica do TCU, seu Regimento Interno e demais normas regulamentares não dispõem sobre as hipóteses para sua identificação e levando em conta, ainda, o disposto no art. 298 do Regimento Interno do TCU, impõe-se a aplicação subsidiária do Código de Processo Civil para a resolução de mérito deste processo de tomada de contas especial.
	69. Diante desse contexto, com as devidas vênias por divergir da unidade técnica, esta representante do Ministério Público manifesta-se no sentido de que o Tribunal delibere, em caráter definitivo quanto ao mérito, pela ocorrência da prescrição das pretensões ressarcitória e punitiva, na forma do art. 487, inciso II, do Código de Processo Civil, dando-se ciência aos responsáveis e órgãos interessados, e, por fim, arquivando-se o presente feito, com fundamento no art. 169, inciso III, do Regimento Interno do TCU.
	70. Alternativamente, caso não acolhida a tese acima suscitada, levando em conta o exame de mérito deste parecer quanto às irregularidades que foram objeto de citação dos responsáveis, seja a empresa Emmanuel Fernandes de Freitas Gois-ME excluída da presente relação processual e sejam julgadas regulares com ressalva as contas do Senhor Francisco Ricardo Soares Ramos."
É o Relatório.

8.1. Bruna Wills (OAB-DF 46.082), entre outros, representando Francisco Ricardo Soares Ramos; e  
8.2. Thomaz Diego de Mesquita Moura (OAB-PE 37.827), entre outros, representando a Emmanuel Fernandes de Freitas Gois - ME.

Procuradora-Geral Cristina Machado da Costa e Silva.

TOMADA DE CONTAS ESPECIAL. MINISTÉRIO DO TURISMO. CONVÊNIO. TOTAL IMPUGNAÇÃO DOS DISPÊNDIOS. NÃO CONSECUÇÃO DOS OBJETIVOS FIXADOS. CITAÇÃO. REJEIÇÃO DAS ALEGAÇÕES DE DEFESA. NÃO COMPROVAÇÃO DA BOA E REGULAR APLICAÇÃO DOS RECURSOS FEDERAIS TRANSFERIDOS. CONTAS IRREGULARES. DÉBITO. MULTA. COMUNICAÇÃO.

TOMADA DE CONTAS ESPECIAL (TCE)

Secretaria de Controle Externo de Tomada de Contas Especial (Secex-TCE).

Trata-se de tomada de contas especial instaurada pelo Ministério do Turismo (MTur) em desfavor de Francisco Ricardo Soares Ramos, como então prefeito de Ouricuri - PE (gestão: 2009-2012) , diante da total impugnação dos dispêndios inerentes ao Convênio n.º 917/2009 destinado à realização do projeto intitulado como "Carnaval fora de época" a partir do aporte de recursos federais sob o valor de R$ 100.000,00, tendo a vigência do ajuste sido estipulada para o período de 27/8 a 31/12/2009.
2.	A partir do Relatório n.º 519/2014 (Peça 1, p. 118-122) , o tomador de contas assinalou a responsabilidade em desfavor de Francisco Ricardo Soares Ramos pelo débito sob o valor original de R$ 100.000,00.
3.	Contudo, no âmbito do TCU, a então Secex-SP promoveu a citação solidária de Francisco Ricardo Soares Ramos e da Emmanuel Fernandes de Freitas Gois - ME, como intermediária na contratação dos prestadores de serviço, para apresentarem as suas defesas ou recolherem o valor do correspondente débito diante da não comprovação da boa e regular aplicação dos recursos federais repassados.
4.	Por conseguinte, após a regular notificação, a Emmanuel Fernandes de Freitas Gois - ME, além de Francisco Ricardo Soares Ramos, apresentaram as suas defesas às Peças 32 e 33-35, respectivamente, tendo o responsável Francisco Ramos apresentado posteriormente, ainda, a sua defesa complementar às Peças 54 e 70.
5.	A aludida empresa apresentou, em síntese, os seguintes argumentos: (a) efetiva realização do evento, com a apresentação das atrações artísticas, e, por isso, não seria razoável exigir a devolução de valores ao erário, pois o serviço contratado teria sido efetivamente prestado; (b) inépcia da tomada de contas especial, pois a citação pediria a defesa sobre a regularidade das aplicações dos recursos, mas isso não teria sido pedido pelo MTur, violando os princípios do contraditório e da ampla defesa, além de configurar a ausência dos pressupostos para a instauração da tomada de contas especial, ante a ausência de comprovação do dano na execução física do objeto pactuado, tendo sido apontada como responsável apenas na fase externa da TCE após o envio ao TCU; (c) ofensa aos princípios da isonomia, contraditório e ampla defesa diante da tardia notificação para a defesa nesta TCE e da ausência dos documentos essenciais sobre as falhas, devendo o eventual descumprimento do convênio ser imputado ao então prefeito; e (d) comprovação do pagamento das bandas (Som de BR e Sakaradda) como relação privada entre empresário e empresariado, não estando sob o controle do TCU, ao passo que não subsistiria a exigência para a apresentação dos comprovantes de pagamento das aludidas bandas no convênio. 
6.	Já o então gestor municipal apresentou, em resumo, as seguintes justificativas: (a) a falha já teria sido alvo da ação de improbidade administrativa, tendo a sentença declarado apenas a ocorrência de falhas formais na prestação de contas, sem a eventual má-fé ou desonestidade, além de não apontar o dano ao erário; (b) o evento teria efetivamente ocorrido, com a prestação de todos os serviços pactuados, não subsistindo o dano ao erário ante os comprovantes apresentados, e, assim, deveria ocorrer o arquivamento da presente TCE ou o julgamento pela regularidade das contas; (c) as eventuais falhas formais decorreriam da inexperiência dos agentes públicos e privados, não subsistindo os eventuais desvios ou desmandos na gestão pública; (d) a contratação das bandas, por meio da produtora exclusiva, teria respeitado os princípios basilares da administração pública, com a observância do processo de inexigibilidade da licitação e do valor referencial pactuado pelo plano de trabalho; e (e) as declarações dos artistas, atestando o recebimento dos valores ajustados com a produtora, seriam suficientes para comprovar o efetivo pagamento dos cachês e o nexo causal entre os recursos federais e a apresentação no evento, ao passo que a ausência de valores expressos nos recebidos decorreria da relação privada entre o empresário e os artistas, além de o suposto descumprimento do convênio e o não pagamento direto aos artistas resultarem da carta de exclusividade registrada em cartório, como definido pela resposta à consulta dada pelo Acórdão 1435/2017-TCU-Plenário.
7.	De toda sorte, após a análise final do feito, a unidade técnica anotou que, a despeito dos argumentos e dos supostos documentos apresentados, os aludidos responsáveis não teriam efetivamente comprovado a boa e regular aplicação dos recursos federais transferidos pelo referido convênio e, por esse prisma, a Secex-TCE propôs a irregularidade das contas de Francisco Ricardo Soares Ramos e da Emmanuel Fernandes de Freitas Gois - ME para condená-los ao pagamento do correspondente débito, além de lhes aplicar a multa prevista no art. 57 da Lei n.º 8.443, de 1992.
8.	O MPTCU divergiu, todavia, da aludida proposta em face da suposta prescrição quinquenal sobre as pretensões de ressarcimento e de punição pelo TCU ante a aplicação, por analogia, do art. 1.º da Lei n.º 9.873, de 1999, tendo sugerido o arquivamento do presente feito, nos termos do art. 169, III, do RITCU, sem prejuízo, contudo, da eventual exclusão da aludida empresa na presente relação processual e da possível regularidade, com ressalva, para as contas de Francisco Ricardo Soares Ramos.
9.	O TCU pode incorporar o parecer da unidade técnica a estas razões de decidir.
10.	Eis que, para além de efetivamente refutar cada ponto das aludidas defesas dos responsáveis, a unidade técnica assinalou que não teria restado comprovada a regular contratação das bandas (SaKaradda e Som de BR) , por inexigibilidade de licitação em face da suposta exclusividade da empresa intermediária, nem teria sido comprovado o efetivo pagamento das atrações artísticas.
11.	Não estaria adequado, aliás, o suscitado pronunciamento do Parquet especial no sentido de inexistir a prévia exigência para a apresentação dos recibos dos cachês pelos responsáveis, até porque a aludida Portaria MTur n.º 153, de 2009, já estaria vigente ao término do aludido convênio, em 31/12/2009, tendo a data final para a prestação de contas ocorrido em 30/1/2010, além de o Parágrafo Primeiro da Cláusula Décima Segunda do Termo do Convênio (Peça 1, p. 52) indicar que a prestação de contas deveria observar a Portaria Interministerial n.º 127, de 2008, evidenciando a forma e os meios para efetuar os pagamentos por meio dos recursos federais repassados com a efetiva identificação, inclusive, da destinação dos recursos e dos fornecedores e prestadores de serviços. 
12.	Bem se vê, ainda, que o aludido ajuste teria sido celebrado em 27/8/2009 (poucos dias antes do evento em 5 e 6/9/2009 - Peça 1, p. 57) , tendo os recursos federais sido repassados ao município pela ordem bancária emitida em 11/11/2009 (mais de dois meses após a data estipulada para a realização do evento) , e isso evidenciaria a estranha destinação dos recursos federais para o evento turístico-cultural já consumado.
13.	Bem se sabe, por outro ângulo, que o TCU já teria avaliado as várias TCE sobre o repasse de recursos federais pelo MTur em prol de eventos já consumados, sem a necessária correlação temporal entre a execução do objeto pactuado e o repasse dos recursos públicos, de tal sorte que, por não ter sido promovida a devida fiscalização in loco, a análise do repassador sobre a execução física do ajuste teve de ser baseada apenas em fotografias, filmagens e materiais de divulgação, ficando evidenciado, todavia, que esses elementos de convicção seriam evidentemente precários para o necessário ateste do efetivo cumprimento do objeto pactuado (v.g.: Acórdãos 1.582/2014, 4.199/2016 e 2.562/2017, da 2ª Câmara) .
14.	A jurisprudência do TCU estaria firmada, contudo, no sentido de a falta desses elementos de convicção não tender a figurar como mera falha formal (v.g.: Acórdãos 4.916/2016 e 4.684/2017, da 1ª Câmara, e Acórdãos 10.667/2015 e 2.465/2016, da 2ª Câmara) , tendendo muito mais a resultar na irregularidade das contas para a consequente imputação do débito em desfavor do gestor, ainda mais quando as aludidas exigências comprobatórias constariam do termo de convênio ou instrumento congênere, como assinalado, no presente caso concreto, pela conclusão do Parecer Técnico n.º 872/2009 à Peça 1 (p. 28) .
15.	Ocorre que, a despeito da diligência para obter as informações necessárias para a comprovação da totalidade da execução física do objeto pactuado, essa medida não teria resultado, contudo, no ateste da efetiva apresentação das duas atrações no aludido projeto intitulado como "Carnaval fora de época", nem, tampouco, na comprovação da execução financeira do mencionado evento.
16.	Não por acaso, após a análise da prestação de contas, o MTur teria impugnado a totalidade dos supostos dispêndios incorridos no ajuste, diante do descumprimento das cláusulas conveniais sobre as exigências para a contratação e o pagamento dos prestadores de serviços, como previsto nos arts. 49 e 50 da então Portaria Interministerial n.º 127, de 2008, e diante da irregularidade na contratação da Emmanuel Fernandes de Freitas Gois - ME, pois teria atuado apenas como mera intermediária, já que não teria comprovado a sua condição de representante exclusiva para as bandas.
17.	Por essa linha, em plena consonância com os outros casos semelhantes já julgados pelo TCU, restou ausente a necessária comprovação do devido nexo causal entre os recursos federais aportados e os supostos dispêndios incorridos no ajuste, em função de todas essas evidências de irregularidades no ajuste e em função, especialmente, da ausência da necessária prova sobre o efetivo pagamento dos cachês em favor dos artistas contratados, a partir da falta dos contratos de exclusividade entre os artistas e o correspondente empresário, com o devido registro no cartório, em frontal descumprimento, assim, à expressa exigência do termo de convênio (Cláusula Terceira, II, alínea "ll"  - Peça 1, p. 45) .
18.	Bem se sabe, aliás, que, ao responder à consulta sobre a exigência dos aludidos contratos de exclusividade, o Plenário do TCU prolatou o Acórdão 1.435/2017 pela seguinte linha:
" (...) 9.2. responder ao consulente que:
9.2.1. a apresentação apenas de autorização/atesto/carta de exclusividade que confere exclusividade ao empresário do artista somente para o (s) dia (s) correspondente (s) à apresentação deste, sendo ainda restrita à localidade do evento, não atende aos pressupostos do art. 25, inciso III, da Lei 8.666/1993, representando impropriedade na execução do convênio;
9.2.2. do mesmo modo, contrariam o sobredito dispositivo legal as situações de contrato de exclusividade - entre o artista/banda e o empresário - apresentado sem registro em cartório, bem como de não apresentação, pelo convenente, do próprio contrato de exclusividade;
9.2.3. tais situações, no entanto, podem não ensejar, por si sós, o julgamento pela irregularidade das contas tampouco a condenação em débito do (s) responsável (is) , a partir das circunstâncias inerentes a cada caso concreto, uma vez que a existência de dano aos cofres públicos, a ser comprovada mediante instauração da devida tomada de contas especial, tende a se evidenciar em cada caso, entre outras questões, quando:
9.2.3.1. houver indícios de inexecução do evento objeto do convênio; ou
9.2.3.2. não for possível comprovar o nexo de causalidade, ou seja, que os pagamentos tenham sido recebidos pelo artista ou por seu representante devidamente habilitado, seja detentor de contrato de exclusividade, portador de instrumento de procuração ou carta de exclusividade, devidamente registrados em cartório."
19.	Bem se sabe, ainda, que, em sintonia, entre outros, com os Acórdãos 1.194/2009 e 3.991/2015, da 1ª Câmara, os Acórdãos 27/2004, 6.235/2013 e 3.223/2017, da 2ª Câmara, e os Acórdãos 11/1997 e 997/2015, do Plenário, a jurisprudência do TCU estaria firmada no sentido da pessoal responsabilidade do gestor pela comprovação da boa e regular aplicação dos recursos federais recebidos mediante convênio ou instrumentos congêneres, submetendo todo aquele que administra os recursos públicos ao dever de demonstrar o correto emprego dos valores federais, nos termos do art. 70, parágrafo único, da Constituição de 1988 e do art. 93 do Decreto-Lei n.º 200, de 1967, sem prejuízo de, por analogia à Súmula n.º 286 do TCU, a pessoa jurídica de direito privado também responder como destinatária dos recursos repassados, em solidariedade com os seus administradores, pelo dano causado ao erário em face da ausência de efetiva comprovação da boa aplicação desses recursos públicos.
20.	Por conseguinte, diante, especialmente, da não comprovação do referido nexo causal entre os valores federais repassados e os dispêndios supostamente incorridos no ajuste, a ausência de elementos suficientes para demonstrar a boa e regular aplicação dos recursos federais transferidos resultou na efetiva confirmação da presunção legal de dano ao erário e, desse modo, restaria adequada a proposta da unidade técnica para condenar os aludidos responsáveis em débito e em multa.
21.	Não subsistiria, enfim, a prescrição da pretensão punitiva do TCU, já que, nos termos do Acórdão 1441/2016-TCU-Plenário, não teria ocorrido o transcurso superior a dez anos entre a ordem para a citação no âmbito do TCU, em 26/9/2016 (Peça 7) , e a data fatal para a prestação de contas final do aludido ajuste, em 30/1/2010 (Peça 1, p. 46) .
22.	Eis que, por meio do aludido Acórdão 1.441/2016 proferido na Sessão Extraordinária de 8/6/2016, o Plenário do TCU firmou o seu entendimento no sentido de que a prescrição da pretensão punitiva deve seguir a regra geral do prazo decenal, contado a partir do fato, em linha com o art. 205 do Código Civil brasileiro, interrompendo a contagem do aludido prazo com a ordem de citação, nos termos do art. 240, caput, da Lei nº 13.105 (Código Processual Civil) , de 2015.
23.	Sem prejuízo, contudo, do respeito a esse entendimento do TCU, deve ser reiterada a minha ressalva já registrada em vários outros julgados do Tribunal no sentido de que, na ausência de lei específica, o TCU não deveria aplicar qualquer prazo prescricional sobre a referida pretensão punitiva ou, então, na pior das hipóteses, o Tribunal deveria aplicar a regra prescricional fixada pela Lei n.º 9.873, de 1999, não só porque ela trata diretamente de prescrição no âmbito do direito administrativo sancionador, mas também porque, entre outras medidas, a aludida lei manda aplicar o prazo prescricional penal, quando a infração administrativa também configure crime, além de determinar expressamente que, diante de ilícito continuado ou permanente, a contagem do prazo deve iniciar a partir da cessação do aludido ilícito.
24.	A despeito, pois, do registro dessa minha posição pessoal, o TCU deve pugnar pela pronta aplicação da multa legal em desfavor dos aludidos responsáveis a partir do entendimento fixado pelo aludido Acórdão 1441/2016-TCU-Plenário.
25.	Não subsistiria, de todo modo, a eventual necessidade de promover o retorno do presente processo para buscar a citação de outros eventuais responsáveis, estando esse entendimento, aliás, em plena sintonia com a jurisprudência fixada pelo TCU a partir, por exemplo, dos Acórdãos 4.002/2020 e 5.297/2013, da 2ª Câmara, e dos Acórdãos 1.170/2017 e 1.223/2015, do Plenário, já que a ausência dessa nova citação não resultaria em prejuízo à defesa dos atuais responsáveis, não só porque o presente processo já estaria em plenas condições de efetivo julgamento pelo TCU, mas também porque a solidariedade passiva seria legalmente erigida em favor do ente estatal credor, e não das eventuais pessoas privadas devedoras, podendo, se for o caso, os atuais condenados ajuizarem a superveniente ação regressiva em desfavor de outros eventuais responsáveis supostamente coobrigados.
26.	Por outro ângulo, como a malsinada irregularidade configuraria a eventual conduta dolosa no sentido de efetivamente assumir o risco de facilitar, permitir ou concorrer para que pessoa física ou jurídica privada incorpore ou utilize rendas, verbas ou valores integrantes do acervo patrimonial da administração pública, sem a observância das formalidades legais ou regulamentares aplicáveis, resultando no eventual ilícito doloso de improbidade administrativa causador do aludido prejuízo ao erário, nos termos, por exemplo, do art. 10, I e II, da Lei n.º 8.429, de 1992, a eventual prescrição da ação de ressarcimento ao erário também não subsistiria, estando esse entendimento em plena consonância com a jurisprudência fixada pelo STF no bojo do RE 852.475-SP, com o trânsito em julgado a partir de 6/12/2019, diante da Tese de Repercussão Geral n.º 897 no sentido de que "São imprescritíveis as ações de ressarcimento ao erário fundadas na prática de ato doloso tipificado na Lei de Improbidade Administrativa".
27.	O TCU deve julgar irregulares, portanto, as contas de Francisco Ricardo Soares Ramos e da Emmanuel Fernandes de Freitas Gois - ME para condená-los ao pagamento do correspondente débito e da subjacente multa legal.
Ante o exposto, pugno pela prolação do Acórdão ora submetido a este Colegiado.
TCU, Sala das Sessões, em 18 de maio de 2021.
Ministro-Substituto ANDRÉ LUÍS DE CARVALHO 
Relator